ACORDAO-COMPLETO-2387290

ACÓRDÃO 3007/2020 ATA 43/2020 - PLENÁRIO

VISTOS, relatados e discutidos estes autos de Auditoria de Conformidade nos municípios de Cajari/MA e de Bom Jardim/MA, com o objetivo de verificar a qualidade e a regularidade dos serviços de transporte escolar oferecidos por prefeituras do Estado do Maranhão, em atendimento a deliberação constante no Despacho de 19/07/2016 (TC Processo 020.787/2016-2) ;
ACORDAM os Ministros do Tribunal de Contas da União, reunidos em sessão do Plenário, ante as razões expostas pelo Relator em:
9.1. considerar revéis, para todos os efeitos, Sandy Karolinne Cutrim Santos, Lidiane Leite da Silva e Malrinete dos Santos Matos, dando-se prosseguimento ao processo, nos termos do §3º do artigo 12 da Lei 8.443/1992;
9.2. acolher parcialmente as razões de justificativa de Joel Dourado Franco;
9.3. aplicar aos responsáveis, com base no art. 58, inciso II, da Lei 8.443/1992, multas individuais nos valores a seguir especificados, com a fixação do prazo de quinze dias, a contar da notificação, para que comprovem, perante o Tribunal (art. 214, inciso III, alínea "a", do Regimento Interno) , o recolhimento das dívidas ao Tesouro Nacional, atualizadas monetariamente, desde a data do presente acórdão até a do efetivo recolhimento, se forem pagas após o vencimento, na forma da legislação em vigor:
	Responsável
	Valor da Multa (R$) 

	Sandy Karolinne Cutrim Santos
	10.000,00

	Joel Dourado Franco
	40.000,00

	Lidiane Leite da Silva 
	60.000,00

	Malrinete dos Santos Matos
	60.000,00

9.4. determinar ao Município de Cajari/MA que, no prazo de 60 (sessenta) dias, demonstre, mediante documentos comprobatórios, as providências adotadas para correção das seguintes irregularidades verificadas na prestação dos serviços de transporte escolar:
9.4.1. ônibus escolares em condições precárias de trafegabilidade, em decorrência de: a) falta de asseio nas dependências internas dos veículos, b) necessidade de reparos nas instalações, c) não funcionamento de várias lâmpadas obrigatórias, d) ausência de equipamentos necessários, e) não funcionamento do elevador para cadeirantes, e) utilização de pneus lisos, f) ausência de manutenção preventiva dos veículos;
9.4.2. licenciamento irregular e desatualizado dos veículos terrestres;
9.4.3. ausência de autorização do Detran/MA para que os veículos sejam utilizados no transporte escolar;
9.4.4. ociosidade e inoperância de ônibus escolares por falta de reparos;
9.4.5. lancha que presta serviço na rota Sede/Povoado Porto dos Coelhos em condições precárias de navegação, em razão de: a) ausência de lâmpadas de navegação obrigatórias, b) quantidade insuficiente de salva-vidas, c) possibilidade de contato dos passageiros com partes móveis e de alta temperatura do motor, d) exposição dos usuários aos gases de exaustão, e) contato direto dos usuários com o casco da embarcação;
9.4.6. repetidos casos de paralisação dos serviços em razão de falta de combustível;
9.4.7. ausência de monitor nos ônibus durante certo período;
9.4.8. ausência de treinamento e capacitação dos profissionais que trabalham diretamente com o transporte escolar;
9.4.9. utilização dos ônibus escolares em outros fins que não o de transporte de alunos para atividades curriculares e extracurriculares, conforme informações dos alunos, de pais de alunos e de munícipes; 
9.4.10. não prestação de serviço de transporte diário da lancha que faz a rota para o povoado Boa Vista;
9.4.11. lotação dos veículos acima da permitida pelo fabricante;
9.5. enviar cópia desta deliberação ao Ministério Público do Estado do Maranhão, ao Ministério Público junto ao Tribunal de Contas do Estado do Maranhão, ao Ministério da Transparência e Controladoria-Geral da União, ao Tribunal de Contas do Estado do Maranhão, ao Fundo Nacional de Desenvolvimento da Educação, às Câmaras de Vereadores e aos Conselhos de Acompanhamento e Controle Social do Fundeb dos Municípios de Cajari e Bom Jardim, no Estado do Maranhão, para que adotem as providências que entenderem pertinentes;
9.6. dar ciência ao Fundo Nacional de Desenvolvimento da Educação que até o encerramento dos trabalhos de auditoria estavam pendentes de análise as prestações de contas do recursos do Programa Nacional de Transporte Escolar dos municípios de Cajari e Bom Jardim, referentes aos exercícios de 2015 e 2016;

Auditoria nos serviços de transporte escolar.

Município de Bom Jardim - MA; Município de Cajari - MA.

3. Interessados/Responsáveis:
3.1. Responsáveis: A F de Aragão Paz (00.239.240/0001-43); J W Comércio e Serviços Ltda. - EPP - Piazza & Cia. Ltda. (13.753.301/0001-38); Joel Dourado Franco (XXX.390.703-XX); Líder Construções e Locações Ltda. - Me (73.603.300/0001-39); Lidiane Leite da Silva (XXX.820.053-XX); Malrinete dos Santos Matos (XXX.359.132-XX); Sandy Karolinne Cutrim Santos (XXX.395.963-XX); T. de Melo Ribeiro & Cia Ltda. (08.618.440/0001-19).

13.1. Ministros presentes: José Mucio Monteiro (Presidente), Walton Alencar Rodrigues (Relator), Augusto Nardes, Aroldo Cedraz, Ana Arraes, Bruno Dantas e Vital do Rêgo.
13.2. Ministros-Substitutos convocados: Augusto Sherman Cavalcanti e Marcos Bemquerer Costa.
13.3. Ministro-Substituto presente: André Luís de Carvalho.

ACORDAO-COMPLETO-2502838

Acórdão 821/2022 - Plenário

ACORDAO-COMPLETO-2556892

Acórdão 2478/2022 - Plenário

ACORDAO-COMPLETO-2548160

Acórdão de Relação 1925/2022 - Plenário

Acórdão de Relação

WALTON ALENCAR RODRIGUES

Adoto, como relatório, instrução elaborada pela então Secretaria de Controle Externo da Educação - SecexEducação (peças 185-186) :
INTRODUÇÃO
Trata-se de relatório auditoria realizada no período de 17/10 a 25/11/2016, nas prefeituras municipais dos municípios maranhenses de Cajari/MA e Bom Jardim/MA, com o objetivo de verificar a prestação dos serviços de transporte escolar oferecidos pelas mesmas, nos exercícios de 2015 e 2016.
As razões que motivaram a auditoria decorreram de solicitação do Ministério Público do Estado do Maranhão - MPE/MA, como ação de cooperação entre órgãos que integram a rede de controle no Estado do Maranhão, e que contou com a participação, além do Tribunal de Contas da União, do Ministério Público de Contas do Tribunal de Contas do Estado do Maranhão - MPC/TCE/MA e da Controladoria Geral da União - CGU/PR.
Tais ações estão incluídas no contexto do projeto "Transporte Escolar: uma questão de dignidade e justiça", desenvolvido com o objetivo de assegurar a prestação adequada do serviço de transporte escolar aos estudantes da rede pública de ensino de Estado do Maranhão, consubstanciado na coleta de dados concretos sobre a realidade do transporte escolar em cada município do Estado do Maranhão. 
HISTÓRICO
Após o pronunciamento da Unidade (peças 70 e 71) , foram juntados ao processo documentos originários das Prefeituras Municipais de Bom Jardim (peças 72-76) e de Cajari (peça 77) , tendo em seguida Despacho do Ministro-Relator, Walton Alencar Rodrigues, por meio do qual devolveu os autos à Secex/MA, para que o Relatório de Fiscalização (peça 69) fosse corrigido nos aspectos aventados na referida deliberação.
Após a juntada nos autos de cópia do Edital do Pregão Eletrônico nº 56/2011, do TCU (peça 79) , o Relatório de Auditoria, com os ajustes determinados no Despacho do Relator, foi trazido ao processo, em versão final, sob a forma de instrução (peça 82) , à qual se sucedeu a manifestação favorável da Unidade (peça 83) .
Ao apreciar o processo, o Tribunal, em sessão de 8/11/2017, prolatou o Acórdão 2460/2017-TCU-Plenário (peça 84) , da relatoria do Ministro Walton Alencar Rodrigues, que se transcreve abaixo:
9. Acórdão: VISTOS, relatados e discutidos estes autos de Auditoria de Conformidade, realizada pela Secex/MA, nos municípios de Cajari/MA e de Bom Jardim/MA, no período compreendido entre 17/10 e 25/11/2016, com o objetivo de verificar a qualidade e a regularidade dos serviços de transporte escolar oferecidos por prefeituras do Estado do Maranhão, em atendimento a deliberação constante no Despacho de 19/07/2016 (TC Processo 020.787/2016-2) ;
ACORDAM os Ministros do Tribunal de Contas da União, reunidos em sessão do Plenário, ante as razões expostas pelo Relator e com fundamento nos arts. 11, 41, inciso II, 43, inciso II, da Lei 8.443/1992 e 250, incisos II e IV, do Regimento Interno em determinar: 
9.1. a audiência de Joel Dourado Franco, CPF XXX.390.703-XX, prefeito de Cajari/MA no período auditado, a fim de que, no prazo de quinze dias, apresente razões de justificativa para as seguintes irregularidades:  
9.1.1. adoção da modalidade pregão presencial para os pregões 1/2015 e 28/2016, em  detrimento da sua forma eletrônica, sem justificativa, em afronta ao art. 4°, § 1°, do Decreto 5.450/2005 e aos §§ 1° e 2º do art. 49 da Portaria Interministerial 127/2008; 
9.1.2. ausência de publicação do aviso do edital do Pregão Presencial 1/2015 em jornal de grande circulação local ou em jornal de grande circulação no Estado do Maranhão, considerado o vulto do valor a ser contratado, em desacordo com o art. 4º, inciso I, da Lei 10.520/2002, c/c art. 11, inciso I e alínea "c", do Decreto 3.555/2000; 
9.1.3. transferência extemporânea da taxa de aquisição do edital do Pregão Presencial 28/2016, no dia 5/1/2016, véspera da data designada para a realização do pregão, e não recolhimento da quantia mediante Documento de Arrecadação Municipal (DAM) , pela empresa T. de Melo Ribeiro & Cia. Ltda., que venceu o certame, em desrespeito ao princípio da legalidade insculpido no caput do art. 37 da Constituição Federal e indicando favorecimento da citada sociedade empresária, uma vez que o aviso do edital determinava a referida forma de recolhimento até a data máxima de 31/12/2015; 
9.1.4. promoção do Pregão Presencial 14/2015, que originou o contrato celebrado com a Empresa A. F. de Aragão Paz- Focus Comércio, cujo objeto foi a locação de veículos terrestres, especificamente, de dois ônibus e de duas vans, para fins de transporte escolar no exercício de 2015, sendo que a frota de ônibus da qual dispunha o município para cobrir as rotas terrestres de transporte escolar já era suficiente, em afronta ao princípio constitucional da eficiência, insculpido no caput do art. 37 da Constituição Federal; 
9.1.5. divergências entre os seguintes documentos referente ao Pregão Presencial 14/2015, apresentados pela Prefeitura de Cajari/MA em atenção às requisições deste TCU: a) ata de realização do Pregão Presencial 14/2015; b) aviso de homologação; c) contrato firmado com a empresa A. F. de Aragão Paz-Focus Comércio, Construções e Serviços, tendo por objeto os lotes I e II, e respectiva ordem de serviço assinada no dia 5/2/2015; d) contrato com a empresa Líder Construções e Locações Ltda., tendo por objeto o lote I, e respectiva ordem de serviço emitida na mesma data; 
9.1.6. as seguintes contratações de lanchas para o transporte escolar fluvial em número desproporcionalmente superior à quantidade de rotas praticadas (duas rotas) em afronta ao princípio constitucional da eficiência (CF, art. 37, caput) : a) do Povoado Gratitau ao Povoado Cachoeira, no período de fevereiro a dezembro/2015; b) do Povoado Gratitau ao Povoado Cachoeira, no período de março a dezembro/2016; c) do Povoado Volta Grande ao Povoado Cachoeira, no período de março a dezembro/2015; d) do Povoado Volta Grande ao Povoado Cachoeira, no período de março a dezembro/2015; e) do Povoado Volta Grande ao Povoado Cachoeira, no período de março a dezembro/2016; f) do Povoado Veloso ao Povoado Cachoeira, no período de março a dezembro/2016; g) do Povoado Veloso ao Povoado Maria Joana, no período de fevereiro a dezembro/2015; 
9.1.7. as contratações de lanchas para o transporte escolar fluvial, nos exercícios de 2015 e 2016, diretamente, sem formalização de processos de dispensa e/ou inexigibilidade, em desacordo com o art. 26 da Lei 8.666/1993, originando termos de contrato sem os elementos essenciais previstos nos arts. 54 e 55 da Lei 8.666/1993: a) do Povoado Gratitau ao Povoado Cachoeira, no período de fevereiro a dezembro/2015; b) do Povoado Gratitau ao Povoado Cachoeira, no período de março a dezembro/2016; c) do Povoado Volta Grande ao Povoado Cachoeira, no período de março a dezembro/2015; d) do Povoado Volta Grande ao Povoado Cachoeira, no período de março a dezembro/2015; e) do Povoado Volta Grande ao Povoado Cachoeira, no período de março a dezembro/2016; f) do Povoado Veloso ao Povoado Cachoeira, no período de março a dezembro/2016; g) do Povoado Veloso ao Povoado Maria Joana, no período de fevereiro a dezembro/2015; 
9.1.8. deficiências na prestação dos serviços de transporte escolar pelo Município de Cajari/MA: 
9.1.8.1. ônibus escolares em condições precárias de trafegabilidade, em decorrência de: a) falta de asseio nas dependências internas dos veículos, b) necessidade de reparos nas instalações, c) não funcionamento de várias lâmpadas obrigatórias, d) ausência de equipamentos necessários, e) não funcionamento do elevador para cadeirantes, e) utilização de pneus lisos, f) ausência de manutenção preventiva dos veículos; 
9.1.8.2. licenciamento irregular e desatualizado dos veículos terrestres; 
9.1.8.3. ausência de autorização do Detran/MA para que os veículos sejam utilizados no transporte escolar; 
9.1.8.4. ociosidade e inoperância de ônibus escolares por falta de reparos; 
9.1.8.5. lancha que presta serviço na rota Sede/Povoado Porto dos Coelhos em condições precárias de navegação, em razão de: a) ausência de lâmpadas de navegação obrigatórias, b) quantidade insuficiente de salva-vidas, c) possibilidade de contato dos passageiros com partes móveis e de alta temperatura do motor, d) exposição dos usuários aos gases de exaustão, e) contato direto dos usuários com o casco da embarcação; 
9.1.8.6. repetidos casos de paralisação dos serviços em razão de falta de combustível; 9.1.8.7. ausência de monitor nos ônibus durante certo período; 
9.1.8.8. ausência de treinamento e capacitação dos profissionais que trabalham diretamente com o transporte escolar; 
9.1.8.9. utilização dos ônibus escolares em outros fins que não o de transporte de alunos para atividades curriculares e extracurriculares, conforme informações dos alunos, de pais de alunos e de munícipes;  
9.1.8.10. não prestação de serviço de transporte diário da lancha que faz a rota para o povoado Boa Vista;
9.1.8.11. lotação dos veículos acima da permitida pelo fabricante; 
9.2. a audiência de Sandy Karolinne Cutrim Santos, CPF XXX.395.963-XX, pregoeira do Município de Cajari/MA no período auditado, a fim de que, no prazo de quinze dias, apresente razões de justificativa para as seguintes irregularidades, relacionadas a procedimentos licitatórios, no âmbito do transporte escolar: 
9.2.1. adoção da modalidade pregão presencial para os pregões 1/2015 e 28/2016, em  detrimento da sua forma eletrônica, sem justificativa, em afronta ao art. 4°, § 1°, do Decreto 5.450/2005 e aos §§ 1° e 2º do art. 49 da Portaria Interministerial 127/2008; 
9.2.2. ausência de publicação do aviso do edital do Pregão Presencial 1/2015 em jornal de grande circulação local ou em jornal de grande circulação no Estado do Maranhão, considerado o vulto do valor a ser contratado, em desacordo com o art. 4º, inciso I, da Lei 10.520/2002, c/c art. 11, inciso I e alínea "c", do Decreto 3.555/2000; 
9.2.3. transferência extemporânea da taxa de aquisição do edital do Pregão Presencial 28/2016, no dia 5/1/2016, véspera da data designada para a realização do pregão, e não recolhimento da quantia mediante Documento de Arrecadação Municipal (DAM) , pela empresa T. de Melo Ribeiro & Cia. Ltda., que venceu o certame, em desrespeito ao princípio da legalidade insculpido no caput do art. 37 da Constituição Federal e indicando favorecimento da citada sociedade empresária, uma vez que o aviso do edital determinava a referida forma de recolhimento até a data máxima de 31/12/2015; 
9.3. a audiência da senhora Malrinete dos Santos Matos, CPF XXX.359.132-XX, ex-prefeita do Município de Bom Jardim/MA, no período de 1º/8/2015 a 4/10/2016, a fim de que, no prazo de quinze dias, apresente razões de justificativa para as seguintes irregularidades:  
9.3.1. extravio da documentação comprobatória da execução financeira dos recursos transferidos pelo FNDE ao Município de Bom Jardim/MA, nos exercícios de 2015 e 2016, a título do Pnate, em afronta ao art. 15, §§ 2º e 3º, da Resolução FNDE 12, de 17/3/2011, que exige que toda a documentação referente à prestação de contas dos recursos permaneça arquivada pelo prazo mínimo de dez anos, à disposição do TCU, do FNDE, da CGU/PR, e do CACS/FUNDEB, para subsidiar seus trabalhos de fiscalização e controle; 
9.3.2. contratação direta mediante dispensa de licitação (Contrato 14/2015) da empresa W W Comércio e Serviços Ltda. - EPP, para a locação de veículos motorizados, sem a autuação do necessário procedimento específico, em desobediência ao art. 26 da Lei 8.666/1983;  
9.3.3. adoção da modalidade pregão presencial para o Pregão 6/2015, em  detrimento da sua forma eletrônica, sem justificativa, em afronta ao art. 4°, § 1°, do Decreto 5.450/2005 e aos §§ 1° e 2º do art. 49 da Portaria Interministerial 127/2008; 
9.3.4. indícios de direcionamento dos contratos 14/2015 e 6/2016, cujos objetos foram a locação de veículos, para Empresa W W Comércio e Serviços Ltda. - EPP - Piaza & Cia, tendo em vista as irregularidades já mencionadas nos subitens 9.3.2 e 9.3.3, acima, em afronta aos preceitos dos arts. 1º, 2º e 3º, da Lei 8.666/1983;  
9.3.5. subcontratação irregular de Antonio Bezerra Araújo, para a locação do ônibus para a prestação do transporte escolar indígena, no âmbito do Contrato 6/2016, celebrado com a Empresa W W Comércio e Serviços Ltda. - EPP - Piaza & Cia, o que seria motivo para a rescisão do contrato, conforme dispõe o art. 78, inciso VI, da Lei 8.666/1983; 
9.3.6. deficiências na prestação dos serviços de transporte escolar pelo Município de Bom Jardim/MA: 
9.3.6.1. ônibus escolares em condições precárias de trafegabilidade, em decorrência de: a) não funcionamento de várias lâmpadas obrigatórias, como: faróis, lanternas de marcha à ré, de freio, de luz alta, de sinaleira, etc.; b) ausência de equipamentos necessários como: tacógrafo, chaves de roda, triângulo, macaco, para-choque traseiro de segurança, extintores, cadeiras de rodas e ferramentas de emergência; c) estepes em má condição de uso; d) utilização de pneus lisos; e) ausência de manutenção preventiva dos veículos; 
9.3.6.2. licenciamento irregular e desatualizado dos veículos terrestres;
9.3.6.3. inoperância de ônibus escolar há mais de três meses da data da auditoria; 
9.3.6.4. inoperância de ônibus escolar há muito tempo na oficina; 
9.3.6.5. ausência de monitor nos ônibus durante o percurso; 
9.3.6.6. falta de treinamento e capacitação dos profissionais que trabalham diretamente com o transporte escolar; 
9.4. a audiência de Lidiane Leite da Silva, CPF XXX.820.053-XX, ex-prefeita do Município de Bom Jardim/MA, no período de 1º/1/2013 a 31/7/2015, a fim de que, no prazo de quinze dias, apresente razões de justificativa para as irregularidades referentes à deficiência na prestação dos serviços de transporte escolar pelo Município de Bom Jardim/MA, já elencadas nos subitens 9.3.6.1 a 9.3.6.6, ocorridas em sua gestão em sua gestão: 
9.5. a diligência à Prefeitura de Cajari/MA, na pessoa de seu representante legal, para que: 9.5.1. informe ao Tribunal, no prazo de 15 dias, as medidas eventualmente adotadas pela administração municipal no sentido de elidir as impropriedades apontadas nos subitens 9.1.8.1 a 9.1.8.11 deste acórdão, a apresente documentos que comprovem as eventuais informações; 
9.5.2. apresente, no prazo de 15 dias, a documentação comprobatória da execução física e financeira das seguintes avenças:
9.5.2.1. contrato S/Nº/2015, cujo objeto foi a locação de máquinas e veículos para a administração municipal de Cajari/MA - lotes I e II, decorrente do Pregão Presencial 14/2015, especificamente, no que concerne à prestação, no exercício de 2015, do serviço de locação de dois ônibus e de duas vans para o transporte escolar do município;   
9.5.2.2. contratos de locação de lanchas para as seguintes rotas de transporte escolar fluvial: a) do Povoado Gratitau ao Povoado Cachoeira, no período de fevereiro a dezembro/2015; b) do Povoado Gratitau ao Povoado Cachoeira, no período de março a dezembro/2016; c) do Povoado Volta Grande ao Povoado Cachoeira, no período de março a dezembro/2015; d) do Povoado Volta Grande ao Povoado Cachoeira, no período de março a dezembro/2015; e) do Povoado Volta Grande ao Povoado Cachoeira, no período de março a dezembro/2016; f) do Povoado Veloso ao Povoado Cachoeira, no período de março a dezembro/2016; g) do Povoado Veloso ao Povoado Maria Joana, no período de fevereiro a dezembro/2015; 
9.6. a diligência à Prefeitura Municipal de Bom Jardim/MA, na pessoa de seu representante legal, para que informe ao Tribunal, no prazo de 15 dias, as medidas eventualmente adotadas pela administração municipal no sentido de elidir as impropriedades apontadas nos subitens 9.3.6.1. a 9.3.6.6. deste acórdão, e apresente documentos que comprovem as eventuais informações; 
9.7. recomendar à Prefeitura de Cajari/MA que viabilize junto ao Governo do Estado do Maranhão um termo de cooperação ou instituto similar, no sentido de disponibilizar o serviço de transporte escolar aos alunos da rede estadual de ensino médio; 
9.8. enviar cópia deste acórdão ao Ministério Público do Estado do Maranhão, ao Ministério Público junto ao Tribunal de Contas do Estado do Maranhão e ao Ministério da Transparência e Controladoria-Geral da União, tendo em vista a urgência das providências coercitivas a serem eventualmente adotadas pelo MPE/MA e pelo TCE/MA, ante a natureza do objeto fiscalizado; ressaltando, entretanto, que se tratam de achados de auditoria que podem ser esclarecidos após as audiências e diligências ora determinadas; tratando-se, portanto, de indícios de irregularidades, cujo julgamento de mérito ainda está pendente.
Na sequência, após as necessárias pesquisas de endereços (peças 87-90 e 110 a 115) , foram adotadas medidas no sentido de dar cumprimento à deliberação em comento, tendo sido expedidas as comunicações processuais abaixo:
	Item do Acórdão/Expediente
	Destinatário/Responsável
	Recebido/Publicado em
	Providência da defesa

	Itens 9.1 - Ofício de Audiência nº 3418/2017, de 22/11/2017 (peça 97) 
	Joel Dourado Franco, CPF XXX.390.703-XX, prefeito de Cajari/MA no período auditado.
Ofício de Audiência nº 1493/2018 endereçado ao procurador, senhor Humberto Henrique Veras Teixeira Filho
	AR devolvido com registro de "Mudou-se" (peça 104) 
	Respostas: 
- Peça 92, autuada antes do ofício de Audiência; e;
- Peça 160, remetida em resposta ao ofício de Audiência nº 1496/2018

	Itens 9.1 - Ofício de Audiência nº 1496/2018, de 21/5/2018 (peça 117) 
		AR devolvido com registro de "Não existe o número" (peça 149) 
	
	Itens 9.1 - Ofício de Audiência nº 1495/2018, de 21/5/2018 (peça 118) 
		AR com registro de recebimento, em 20/6/2018 (peça 153) 
	
	Itens 9.1 - Ofício de Audiência nº 1494/2018, de 21/5/2018 (peça 119) 
		AR devolvido com registro de "Não procurado" (peça 159) 
	
	Itens 9.1 - Ofício de Audiência nº 1493/2018, de 21/5/2018 (peça 120) 
		AR com registro de recebimento, em 20/6/2018 (peça 152) 
	
	Itens 9.1 - Ofício de Audiência nº 1492/2018, de 21/5/2018 (peça 121) 
		AR com registro de recebimento, em 14/6/2018 (peça 133) 
	
	Item 9.2 - Ofício de Audiência nº 3419/2017, de 22/11/2017 (peça 96) 
	Sandy Karolinne Cutrim Santos, CPF XXX.395.963-XX, pregoeira do Município de Cajari/MA no período auditado
	AR com registro de recebimento, em 16/12/2017 (peça 100) 
	Não apresentou justificativas

	Item 9.3 - Ofício de Audiência nº 3428/2017, de 23/11/2017 (peça 94) 
	Malrinete dos Santos Matos, CPF XXX.359.132-XX, ex-prefeita do Município de Bom Jardim/MA, no período de 1º/8/2015 a 4/10/2016
	AR devolvido com registro de "Número não existe" (peça 107) 
	Não apresentou justificativas

	Item 9.3 - Ofício de Audiência nº 1488, de 21/5/2018 (peça 125) 
		AR devolvido com registro de "Não existe o número" (peça 132) 
	
	Item 9.3 - Ofício de Audiência nº 1487, de 21/5/2018 (peça 126) 
		AR devolvido com registro de "Recusado" (peça 150) 
	
	Item 9.3 - Ofício de Audiência nº 1486, de 21/5/2018 (peça 127) 
		AR devolvido com registro de "Endereço insuficiente" (peça 147) 
	
	Item 9.3 - Ofício de Audiência nº 1485, de 21/5/2018 (peça 128) 
		AR e correspondência devolvida com registro de "Não procurado" (peça 168, 169) 
	
	Item 9.3 - Ofício de Audiência nº 1484, de 21/5/2018 (peça 129) 
		AR devolvido com registro de "Endereço insuficiente" (peça 146) 
	
	Item 9.3 - Ofício de Audiência nº 1483, de 21/5/2018 (peça 130) 
		AR devolvido com registro de "Desconhecido" (peça 131) 
	
	EDITAL 0067/2018-TCU/ SECEX-MA, de 26/6/2018 (peça 155) 
		Publicado no DOU, Seção 3, pág. 135, de 23/7/2018 (peças 157 e 158) 
	
	Item 9.4 - Ofício de Audiência nº 3421/2017, de 22/11/2017 (peça 95) 
	Lidiane Leite da Silva, CPF XXX.820.053-XX, ex-prefeita do Município de Bom Jardim/MA, no período de 1º/1/2013 a 31/7/2015
	AR devolvido com registro de "Endereço insuficiente" (peça 108) 
	Não apresentou justificativas

	Item 9.4 - Ofício de Audiência nº 1491, de 21/5/2018 (peça 122) 
		AR devolvido com registro de "Recusado" (peça 151) 
	
	Item 9.4 - Ofício de Audiência nº 1490, de 21/5/2018 (peça 123) 
		AR devolvido com registros de "Outros: mal endereçado" (peça 154) 
	
	Item 9.4 - Ofício de Audiência nº 1489, de 21/5/2018 (peça 124) 
		AR devolvido com registro de "Não existe o número" (peça 148) 
	
	EDITAL 0066/2018-TCU/ SECEX-MA, de 26/6/2018 (peça 156) 
		Publicado no DOU, Seção 3, pág. 135, de 23/7/2018 (peças 157 e 158) 
	
	Item 9.5 - Ofício de Diligência nº 3422/2017, de 22/11/2017 (peça 98) 
	Prefeitura de Cajari/MA, na pessoa do advogado e Procurador de Prefeitura Municipal de Cajari, senhor João Gentil de Galiza
	AR com registro de recebimento, em 18/12/2017 (peça 101) 
	Resposta: peça 178

	Item 9.5 - Ofício de Diligência nº 2725/2018, de 31/8/2018 (peça 162) 
		AR com registro de recebimento, em 28/9/2018 (peça 170) 
	
	Item 9.6 - Ofício de Diligência nº 3423/2017, de 22/11/2017 (peça 99) 
	Prefeitura de Bom Jardim/MA/MA
	AR com registro de recebimento, em 2/1/2018 (peça 105) 
	Pedido de prorrogação de prazo (peça 106 e 109) 

	Item 9.6 - Ofício de Diligência nº 2726/2018, de 31/8/2018 (peça 161) 
		AR com registro de recebimento, em 27/9/2018 (peça 171) 
	Resposta: peça 175, 176, 177

	Item 9.7 - Ofício de Notificação nº 3424/2017, de 22/11/2017 (peça 93) 
	Prefeitura de Cajari/MA
	AR com registro de recebimento, em 18/12/2017 (peça 102) 
	Deliberação cumprida

	Item 9.8 - Ofício de Comunicação nº 2768/2018, de 5/9/2018 (peça 163) 
	Ministério Público junto ao Tribunal de Contas do Estado do Maranhão
	Comprovante de entrega, de 18/9/2018 (peça 173) 
	Deliberação cumprida

	Item 9.8 - Ofício de Comunicação nº 2803/2018, de 10/9/2018 (peça 164) 
	Ministério Público do Estado do Maranhão
	Comprovante de entrega, de 18/9/2018 (peça 172) 
	Deliberação cumprida

	Item 9.8 - Ofício de Comunicação nº 2821/2018, de 11/9/2018 (peça 165) 
	Tribunal de Contas do Estado do Maranhão
	Comprovante de entrega, de 18/9/2018 (peça 174) 
	Deliberação cumprida

	Item 9.8 - Ofício de Comunicação nº 2766/2018, de 5/9/2018 (peça 165) 
	Ministério da Transparência e Controladoria-Geral da União
	AR com registro de recebimento, em 25/9/2018 (peça 167) 
	Deliberação cumprida

EXAME TÉCNICO
As ocorrências remanescentes no presente processo a partir do Acórdão 2460/2017-TCU-Plenário (peça 84) , referem-se a irregularidades em licitações, contratações e execução dos serviços de transporte escolar nos municípios de Cajari/MA e Bom Jardim/MA, analisadas abaixo, levando em conta as justificativas parcialmente apresentadas pelos responsáveis arrolados. Ademais, também são feitas as análises das diligências determinadas pelo Tribunal, direcionadas a ambos os municípios.
Exame das AUDIÊNCIAS PRÉVIAS relacionadas ao município de Cajari/MA
Ocorrência (itens 9.1.1 e 9.2.1 do Acórdão 2460/2017-TCU-Plenário, peça 84) :
Adoção da modalidade pregão presencial para os pregões presenciais PP 1/2015 e PP 28/2016, em detrimento da sua forma eletrônica, sem justificativa, em afronta ao art. 4°, § 1°, do Decreto 5.450/2005 e aos §§ 1° e 2º do art. 49 da Portaria Interministerial 127/2008.
Responsáveis: Joel Dourado Franco, CPF XXX.390.703-XX, prefeito de Cajari/MA no período auditado; e Sandy Karolinne Cutrim Santos, CPF XXX.395.963-XX, pregoeira do Município de Cajari/MA no período auditado.
Justificativas
O responsável, senhor Joel Dourado Franco, nas justificativas apresentadas ao Tribunal (peças 92 e 160) , argumentou que, "ao contrário do alegado no relatório, não houve qualquer irregularidade nos processos de pregão, uma vez que a lei prevê em situações em que não se permite a modalidade eletrônica a modalidade presencial". Como fundamento, transcreveu o art. 4º e parágrafo primeiro do Decreto 5.450/2005, conforme segue, concluindo não ter havido a possibilidade de realização do pregão na modalidade eletrônica, o que justificaria a realização do pregão presencial, não havendo irregularidade, pois a lei expressamente prevê essa possibilidade:
Art. 4º Nas licitações para aquisição de bens e serviços comuns será obrigatória à modalidade pregão, sendo preferencial a utilização sua forma eletrônica.
§ 1º O pregão deve ser utilizado na forma eletrônica, salvo nos casos de comprovada inviabilidade, a ser justificada pela autoridade competente. 
Regularmente notificada (peças 96 e 100) , a responsável, senhora Sandy Karolinne Cutrim, não apresentou justificativas.
Análise
Na sua defesa, o responsável apenas argumenta que a lei admite a utilização do pregão presencial em certas situações, mas nada menciona no que tange à ausência da necessária justificativa de inviabilidade de utilização da modalidade eletrônica, prevista na regulamentação federal por ele mesmo transcrita.
Em contraponto aos seus argumentos, pode-se mencionar que a versão final do próprio relatório de fiscalização (peça 82) , item 71 a 74, apontou os fundamentos da irregularidade, partindo da premissa da obrigatoriedade de observância dos procedimentos previstos na Lei n. 8.666/1993, no Decreto n. 5.450, de 31//2005, e nas legislações correlatas dos Estados, do Distrito Federal ou dos Municípios, conforme consta do art. 15, §1º, da Resolução 12/2011/CD/FNDE/ MEC, que estabelece os critérios e as formas de transferência de recursos financeiros do Pnate. 
72.	A modalidade de licitação denominada pregão, para aquisição de bens e serviços comuns e no âmbito da União, foi regulamentada por meio do Decreto 3.555/2000. A Lei 10.520/2002, por sua vez, instituiu a referida modalidade em todos os âmbitos da Administração Pública, admitindo, de antemão o uso de recursos de tecnologia da informação, nos termos de regulamentação específica, o que veio a ser efetivado por meio do Decreto 5.504/2005.
73.	Este estabeleceu a exigência de utilização do pregão, preferencialmente na forma eletrônica, nos casos de contratações de bens e serviços comuns e, em caso de inviabilidade do uso da forma eletrônica, conforme dicção do § 2º, do art. 1º, do referido decreto, deverá ser devidamente justificada pelo dirigente ou autoridade competente. 
Sobre a matéria, o Tribunal tem deliberado de modo recorrente que, quando cabível a utilização da modalidade pregão, é irregular o uso do pregão presencial sem justificativa da comprovada inviabilidade de utilização da modalidade eletrônica, por contrariar o art. 4º, § 1º, do Decreto n. 5.450/2005. Nesse sentido, podem ser mencionados os Acórdão 2290/2017-TCU-Plenário, da relatoria da Ministra Ana Arraes; 1086/2018-TCU-Plenário, da Relatoria do Ministro Augusto Sherman Cavalcanti; e 1099/2010-TCU-Plenário, da relatoria do Ministro Benjamin Zymler.
Na conclusão do exame da dita irregularidade, ficou assente no citado relatório de fiscalização (peça 82, item 74) que "ao preterir a modalidade pregão eletrônico em detrimento do pregão presencial, sem apresentar justificativas, os responsáveis deixaram de observar preceito legal bem como desobedeceram normativo regulamentar", no caso "a Portaria Interministerial 127/2008, que também obriga a utilização da modalidade pregão na forma eletrônica pelos órgãos e entidades públicas que recebam recursos da União", restando inviável a aceitação das justificativas como suficientes para elidir a irregularidade em comento.
Registre-se que a opção pelo pregão presencial, por si só, não merece ser classificada como vício insanável (v. item 11, do Voto condutor do Acórdão 1099/2010-TCU-Plenário, acima mencionado) , desde que não haja prejuízo à ampla concorrência. No entanto, veja-se que a sessão do PP 1/2015 e a sessão do PP 28/2016 contaram com a participação de somente uma empresa em cada caso (v. peça 37, p. 19; e peça 40, p. 46) , sem a possibilidade de lances concorrentes, o que evidencia restrição na competitividade e potencial prejuízo ao erário em ambos os casos, possivelmente, entre outros fatores, devido à exigência de presença física dos licitantes no local das licitações em comento, na sessão de abertura e julgamento das propostas, o que não ocorre no caso do pregão na modalidade eletrônica.
Com a opção pelo pregão presencial, sem justificativa, os responsáveis afrontaram a legislação vigente, com potenciais danos ao erário, pelo quem o ato praticado deve ser considerado como irregularidade grave, passível de aplicação da multa prevista no art. 58, inciso II, da Lei nº 8.443/1992.
No entanto, resta consignar que, em referência ao Município de Cajari/MA, o uso de recursos do Pnate teria se dado para o custeio de despesas com combustíveis junto à firma T. de Melo Ribeiro & Cia Ltda., decorrentes dos pregões presenciais PP 1/2015 e PP 28/2016 (peça 82, p. 12) , sendo que, neste último ano, a referência à fonte Pnate nos documentos analisados no contexto da fiscalização (peça 82) , mostra-se meramente teórica, uma vez que não houve repasse do FNDE, à conta desse Programa, em 2016. Entrementes, o aporte de recursos do Pnate, em 2015, foi no montante de apenas R$ 8.351,32.
Ainda em relação aos recursos do Pnate, a equipe do TCU anotou, no rodapé do quadro exposto no item 62 do relatório de fiscalização (peça 82, p. 12) , que "não foi possível individualizar a parcela das despesas com combustíveis referentes ao transporte escolar, uma vez que os contratos de fornecimento são custeados com diversas fontes e, nos abastecimentos, não há a individualização por pasta e por finalidade".
No Pregão presencial PP 28/2016 (peça 82, p. 12) , foi feita indicação de recursos, entre outras, de fonte orçamentária do Fundeb.
Na base de dados do FNDE a prestação de contas do Pnate, exercício 2015, da Prefeitura Municipal de Cajari, encontra-se na situação de "aguardando análise" (peça 184) .
Proposta parcial de encaminhamento
Rejeitar as razões de justificativa apresentadas pelo senhor Joel Dourado Franco, em relação à opção pelo pregão presencial em detrimento do pregão eletrônico, sem justificativa, aplicando a ambos os responsáveis a multa prevista no art. 58, inciso II, da Lei nº 8.443/1992.
De igual modo, seja feita comunicação da presente ocorrência ao FNDE, para fins de subsidiar a análise da prestação de contas do Pnate, exercício de 2015, da Prefeitura Municipal de Cajari/MA, bem assim ao TCE-MA, para providências de sua competência.
Ocorrência (itens 9.1.2 e 9.2.2 do Acórdão 2460/2017-TCU-Plenário, peça 84) :
Ausência de publicação do aviso do edital do Pregão Presencial 1/2015 em jornal de grande circulação local ou em jornal de grande circulação no Estado do Maranhão, considerado o vulto do valor a ser contratado, em desacordo com o art. 4º, inciso I, da Lei 10.520/2002, c/c art. 11, inciso I e alínea "c", do Decreto n. 3.555/2000.
Responsáveis: Joel Dourado Franco, CPF XXX.390.703-XX, prefeito de Cajari/MA no período auditado; e Sandy Karolinne Cutrim Santos, CPF XXX.395.963-XX, pregoeira do Município de Cajari/MA no período auditado.
Justificativas
O responsável, senhor Joel Dourado Franco, apresentou justificativas ao Tribunal, nos termos a seguir transcritos (peças 92 e 160) :
Quanto ao que refere à publicidade do Pregão não houve irregularidade, pois foram feitas todas as divulgações necessárias para atender o princípio da publicidade da Administração Pública. A cidade de Cajari seguiu a lei 8666/93 e deu grande publicidade ao certame com as publicações do edital do certame em imprensa oficial e jornal de grande circulação, não havendo assim restrição de competitividade uma vez que a licitação foi amplamente divulgada.
Não havendo restrição da concorrência ou competitividade entre os interessados, e estando as informações divulgadas em imprensa oficial e em jornal de grande circulação, resta óbvio que o procedimento licitatório foi todo realizado dentro da legalidade. 
Assim, se os demais postos não manifestaram interesse em participar do certame, cabe ao Município apenas analisar a proposta dos participantes e a melhor proposta foi a do Posto vencedor do certame.
Nestes termos, havendo a publicidade, o Pregão não é passível de irregularidade, nos termos da Lei 10.520/2002, artigo 4º, I.
Regularmente notificada (peças 96 e 100) , a responsável, senhora Sandy Karolinne Cutrim, não apresentou justificativas.
Análise
O responsável, nas suas justificativa, não nega a ausência de publicação do aviso do edital do Pregão Presencial 1/2015 em jornal de grande circulação local ou em jornal de grande circulação no Estado do Maranhão. Antes, busca descaracterizar a necessidade do cumprimento da exigência, afirmando não haver restrição da concorrência ou competitividade entre os interessados.
O relatório de fiscalização (peça 82) , itens 75 e 76, apontou como fundamento da irregularidade, o art. 4º, inciso I, da Lei n. 10.520/2002, que "disciplina que a convocação dos interessados será efetuada por meio de publicação de aviso em diário oficial do respectivo ente federado ou, não existindo, em jornal de circulação local, e facultativamente, por meios eletrônicos e conforme o vulto da licitação, em jornal de grande circulação".
No caso em espécie, considerando que o município de Cajari/MA não possui diário oficial nem jornal de grande circulação local, "necessário se fazia, em nome da ampla concorrência, que se publicasse o aviso do edital em jornal de grande circulação no Estado do Maranhão", o que não ocorreu, uma vez que "a publicação se deu somente num periódico de uma associação de municípios e no Diário Oficial do Estado do Maranhão, restando deficiente a publicidade por desrespeito ao comando legal".
Sobre a matéria, o Tribunal deliberou que a ausência de divulgação do aviso de licitação no Diário Oficial do Estado e em jornal de grande circulação constitui erro de procedimento capaz de comprometer o maior objetivo de uma licitação, que é propiciar a ampla competitividade entre as empresas (Acórdão 3126/2011-TCU-Plenário, Relator Ministro Marcos Bemquerer) .
De igual modo, deliberou que a publicação do aviso de licitação em diário oficial de município, jornal de circulação local, não exime o gestor de proceder à publicação também em jornal diário de grande circulação no Estado, como previsto na lei" (Acórdão 9236/2011-TCU-Primeira Câmara, Relator Ministro José Mucio Monteiro) .
Ainda de acordo com o item 5 do Voto condutor do citado Acórdão 9236/2011-TCU-Primeira Câmara "quanto ao mérito, o Tribunal, ao examinar esse tipo de irregularidade, tem classificado como falha formal deficiências ocorridas na publicidade das licitações quando estas não comprometem o caráter competitivo do certame".
Não entanto, a exemplo do contexto em que se deu a referida deliberação, não foi o observado neste processo, onde apenas uma empresa se apresentou para participar do certame (peça 37, p. 19) , sem a ocorrência de lances concorrentes, o que evidencia restrição na competitividade, com elevados indícios de danos ao erário que tange, pela provável não obtenção da proposta mais vantajosa para Administração.
Como a omissão dos responsáveis causou evidente restrição do caráter competitivo da licitação, além de potenciais graves danos ao erário, o ato praticado deve ser considerado como irregularidade grave, passível de aplicação da multa prevista no art. 58, inciso II, da Lei n. 8.443/1992.
No entanto, resta consignar que, em referência ao Município de Cajari/MA, o uso de recursos do Pnate teria se dado para o custeio de despesas com combustíveis junto à firma T. de Melo Ribeiro & Cia Ltda., decorrentes dos pregões presenciais PP 1/2015 e PP 28/2016 (peça 82, p. 12) , sendo que, neste último ano, a referência à fonte Pnate nos documentos analisados no contexto da fiscalização (peça 82) , mostra-se meramente teórica, uma vez que não houve repasse do FNDE, à conta desse Programa, em 2016. Entrementes, o aporte de recursos do Pnate, em 2015, foi no montante de apenas R$ 8.351,32.
Ainda em relação aos recursos do Pnate, a equipe do TCU anotou, no rodapé do quadro exposto no 62, do relatório de fiscalização (peça 82, p. 12) , que "não foi possível individualizar a parcela das despesas com combustíveis referentes ao transporte escolar, uma vez que os contratos de fornecimento são custeados com diversas fontes e, nos abastecimentos, não há a individualização por pasta e por finalidade".
Na base de dados do FNDE, a prestação de contas do Pnate, exercício 2015, da Prefeitura Municipal de Cajari encontra-se na situação de "aguardando análise" (peça 184) .
Proposta parcial de encaminhamento
Rejeitar as razões de justificativa apresentadas pelo senhor Joel Dourado Franco, em relação à ausência de publicação do aviso do edital do Pregão Presencial 1/2015 em jornal de grande circulação no Estado, aplicando a ambos os responsáveis a multa prevista no art. 58, inciso II, da Lei n. 8.443/1992.
De igual modo, seja feita comunicação da presente ocorrência ao FNDE, para fins de subsidiar a análise da prestação de contas do Pnate, exercício de 2015, da Prefeitura Municipal de Cajari/MA, bem assim ao TCE-MA, para providências de sua competência.
Ocorrência (itens 9.1.3 e 9.2.3 do Acórdão 2460/2017-TCU-Plenário, peça 84) :
Transferência extemporânea da taxa de aquisição do edital do Pregão Presencial 28/2016, no dia 5/1/2016, véspera da data designada para a realização do pregão, e não recolhimento da quantia mediante Documento de Arrecadação Municipal (DAM) , pela empresa T. de Melo Ribeiro & Cia. Ltda., que venceu o certame, em desrespeito ao princípio da legalidade insculpido no caput do art. 37 da Constituição Federal e indicando favorecimento da citada sociedade empresária, uma vez que o aviso do edital determinava a referida forma de recolhimento até a data máxima de 31/12/2015.
Responsáveis: Joel Dourado Franco, CPF XXX.390.703-XX, prefeito de Cajari/MA no período auditado; e Sandy Karolinne Cutrim Santos, CPF XXX.395.963-XX, pregoeira do Município de Cajari/MA no período auditado.
Justificativas
O responsável, senhor Joel Dourado Franco, apresentou justificativas ao Tribunal, nos termos a seguir transcritos (peças 92 e 160) :
No tocante à transferência da taxa de aquisição do edital do Pregão Presencial 28/2016, no dia 5/1/2016, véspera da data designada para a realização do pregão (deveria ter depositado até o dia 31/12/2015) . Não houve afronta ao Princípio da Legalidade, qualquer irregularidade no processo Pregão em apreço, houve apenas um verdadeiro equívoco em relação à quantia supostamente depositada. Destaca-se que não houve, em hipótese alguma, favorecimento a empresa T. de Melo Ribeiro & Cia. Ltda., nem a qualquer dos participantes do Certame.
Regularmente notificada (peças 96 e 100) , a responsável, senhora Sandy Karolinne Cutrim, não apresentou justificativas.
Análise
O responsável, nas suas justificativas, não nega o descumprimento do comando editalício, no entanto não considera que a referida ocorrência tenha se dado em afronta ao princípio da legalidade, ou que tenha ocorrido qualquer outra irregularidade no processo do Pregão Presencial 28/2016, inclusive o favorecimento da firma que venceu o certame.
O relatório de fiscalização (peça 82) , item 77 a 79, discorreu no que concerne à sobredita irregularidade, nos termos seguintes:
77. Em sentido amplo, a lei pode ser considerada como a norma jurídica escrita, podendo se considerar a lei em sentido estrito - advinda do Poder Legislativo mediante procedimento preestabelecido ou por ele delegada - como também a norma geral baixada ou editada pelo Poder Executivo que imponha uma injunção obrigatória a seus destinatários, configurada nos atos administrativos que imponham regras para a Administração, para o administrador e para os administrados, como o edital de procedimento licitatório e seu aviso.
78. Pois bem. No mesmo contexto de desrespeito ao comando editalício, previu-se [no item 16.15 do edital, e] na publicação de seu aviso, que, para a obtenção do edital, o interessado deveria recolher mediante DAM uma taxa específica até o dia 31/12/2015, uma vez que a data designada para o certame estava prevista para o dia 6/1/2016. No entanto, a empresa que viera a ser contratada, para a aquisição do edital, efetuou uma transferência bancária para a conta da prefeitura no dia 5/1/2016, véspera da realização do certame, o que contrariou o escrito tanto na forma quanto no prazo. (Peça 39, p. 2, 4, 32 e 70) .
79. Evidentemente que tal procedimento, em tese, não desvirtuou o certame. Entrementes, considerando que se compilaram aqui como irregularidades todas as diferenças entre as situações encontradas e os critérios legais e/ou estabelecidos, mister se faz incluir tal incongruência no achado, para que possa ser analisada em conjunto com as demais aqui apresentadas.
À vista do que foi registrado no relatório de fiscalização, pode-se enfatizar que a presente ocorrência caracteriza igualmente afronta ao princípio da vinculação ao instrumento convocatório, insculpido no art. 3º, caput, da Lei n. 8.666/93, em relação ao qual o Tribunal tem deliberado no sentido de que a busca pela ampliação do número de empresas autorizadas a prestar o serviço licitado não pode justificar o descumprimento das normas regulamentares e editalícias, em face do princípio constitucional da legalidade e dos princípios norteadores das licitações, notadamente o da vinculação ao instrumento convocatório, a exemplo do que se expressa no item 24 do Voto condutor do Acórdão 1389/2005-TCU-Plenário, da relatoria do Ministro Ubiratan Aguiar.
Deve-se destacar que o Edital, no item 16.11, estabeleceu que "O desatendimento de exigências formais não essenciais não importará no afastamento do licitante, desde que sejam possíveis a aferição da sua qualificação e a exata compreensão da sua proposta, durante a realização da sessão pública de Pregão" (peça 39, p. 32) . No entanto, a referida irregularidade aponta para o favorecimento da firma que veio a ser contratada após participar sozinha do certame, com potencial prejuízo ao erário.
Com o descumprimento dos princípios da legalidade e da vinculação ao instrumento convocatório, o responsável afrontou a legislação vigente e causou potenciais danos ao erário na obtenção da proposta mais vantajosa, devendo a referida ocorrência ser considerada como irregularidade grave, passível de aplicação da multa prevista no art. 58, inciso II, da Lei n. 8.443/1992.
No entanto, resta consignar que, em referência ao Município de Cajari/MA, o uso de recursos do Pnate teria se dado para o custeio de despesas com combustíveis junto à firma T. de Melo Ribeiro & Cia Ltda., decorrentes dos pregões presenciais PP 1/2015 e PP 28/2016 (peça 82, p. 12) , sendo que, neste último ano, a referência à fonte Pnate nos documentos analisados no contexto da fiscalização (peça 82) , mostra-se meramente teórica, uma vez que não houve repasse do FNDE, à conta desse Programa, em 2016. Entrementes, o aporte de recursos do Pnate, em 2015, foi no montante de apenas R$ 8.351,32.
Ainda em relação aos recursos do Pnate, a equipe do TCU anotou, no rodapé do quadro exposto no 62, do relatório de fiscalização (peça 82, p. 12) , que "não foi possível individualizar a parcela das despesas com combustíveis referentes ao transporte escolar, uma vez que os contratos de fornecimento são custeados com diversas fontes e, nos abastecimentos, não há a individualização por pasta e por finalidade".
No Pregão presencial PP 28/2016 (peça 82, p. 12) , foi feita indicação de recursos, entre outras, de fonte orçamentária do Fundeb.
Proposta parcial de encaminhamento
Rejeitar as razões de justificativa apresentadas pelo senhor Joel Dourado Franco, em relação à transferência extemporânea da taxa de aquisição do edital do Pregão Presencial 28/2016, aplicando a ambos os responsáveis a multa prevista no art. 58, inciso II, da Lei n. 8.443/1992.
De igual modo, seja feito o encaminhamento de comunicação da irregularidade ao TCE-MA, para providências de sua competência.
Ocorrência (item 9.1.4 do Acórdão 2460/2017-TCU-Plenário, peça 84) :
Promoção do Pregão Presencial 14/2015, que originou o contrato celebrado com a Empresa A. F. de Aragão Paz- Focus Comércio, cujo objeto foi a locação de veículos terrestres, especificamente, de dois ônibus e de duas vans, para fins de transporte escolar no exercício de 2015, sendo que a frota de ônibus da qual dispunha o município para cobrir as rotas terrestres de transporte escolar já era suficiente, em afronta ao princípio constitucional da eficiência, insculpido no caput do art. 37 da Constituição Federal.
Responsável: Joel Dourado Franco, CPF XXX.390.703-XX, prefeito de Cajari/MA no período auditado.
Justificativas
O responsável, senhor Joel Dourado Franco, apresentou justificativas ao Tribunal (peças 92 e 160) , por meio das quais alega, sem a apresentação de elementos probantes, que no tocante ao Pregão Presencial 14/2015, que deu origem ao contrato firmado com a Empresa A. F. de Aragão Paz Focus Comércio, "não houve qualquer afronta ao Princípio da Eficiência, pelo contrário, para que se atenda a eficiência na prestação de serviços de transporte públicos deve haver sempre atualização no número da frota dos ônibus. O município precisa ampliar a rede de transporte público".
Seguindo, argumenta que, embora o artigo 216, § 3º da Constituição Federal preveja a cooperação entre Estado e Municípios para o desenvolvimento de programas de transporte escolar, com o fim "garantir o acesso de todos os alunos à escola", todavia, o Estado do Maranhão nunca teria celebrado convênios nesse sentido com o município de Cajari. Ademais, em referência à área de atuação de cada um dos entes federativos, cita a Lei nº 9.394, de 20/12/1996, a qual, "a partir do art. 8", estabelece, com maior especificidade, as atribuições e competências no que tange ao desenvolvimento e manutenção dos respectivos sistemas de ensino".
Após transcrever dispositivos da referida lei, o responsável faz menção genérica à Lei n. 10.709/03, para em seguida transcrever trecho de Apelação que teria tramitado no âmbito do Tribunal de Justiça do Rio Grande do Sul, no sentido de reconhecer que o Município não é responsável pelo transporte dos alunos da rede estadual.
Análise
Primeiramente, resta consignar que o responsável mencionou, sem apresentar dados e documentos, eventual transporte de estudantes de escolas estaduais, ainda que sem a existência de convênio para esse fim. Ademais, não apresentou argumentos ou documentos com o fito de descaracterizar a contratação desnecessária da empresa A. F. de Aragão Paz- Focus Comércio, para prestação de serviços de transporte escolar, cujas rotas são atendidas por veículos oficiais.
Referente à dita irregularidade, releva esclarecer que o relatório de fiscalização (peça 82) , ao tratar da ocorrência em comento, o fez sustentado em documentos obtidos mediante requisições de auditoria direcionadas ao Município e ao Conselho Tutelar de Cajari/MA, bem assim por meio de verificação in loco, conforme se encontra assente na referida peça, nos itens 106 a 118, donde se extrai como síntese:
o Município possuía à época um total de três rotas terrestre de transporte escolar, tal qual o descrito no croqui das rotas, conforme descrito pela Prefeitura (Anexo F) , a saber: Sede/Povoado Veloso, Sede/Povoado Porteira e Povoado Gameleira/Povoado Santa Maria, atendidas pelos ônibus oficiais de placas NXP-8036, OJQ 4232 e PSJ 6705, respectivamente (v. peça 31) ;
com relação à existência de outros veículos prestando serviços de transporte escolar que não os ônibus escolares do município, os membros do conselho tutelar foram taxativos em informar que não havia. Tal assertiva foi reforçada por informações dadas pelos munícipes à equipe de fiscalização. Inclusive, durante o período da auditoria, nenhum outro veículo, que não os ônibus escolares do município, foi visto pela equipe prestando tal serviço. Nem mesmo quando instada a apresentar os veículos utilizados para tal fim a Administração municipal se reportou a essa hipótese;
no que se refere às rotas de transporte escolar terrestre, em número de três, as informações dos conselheiros tutelares coincidem com a informação repassada pela Administração municipal (peça 31) e são referendadas pela constatação in loco feita pela equipe de fiscalização, tanto em número quanto na discriminação das únicas rotas: Sede/Povoado Veloso, Sede/Povoado Porteira e Povoado Gameleira/Povoado Santa Maria.
Com o descumprimento do princípio da eficiência, o responsável afrontou a legislação vigente e causou evidentes danos ao erário, por meio da contratação desnecessária de veículos para o transporte escolar, para rotas cujo atendimento era integralmente feita pelos veículos oficiais do Município.
Por derradeiro, resta consignar que, de acordo com o quadro exposto no item 62 do relatório de fiscalização (peça 82, p. 12) , bem assim no item 124 do mesmo documento (peça 82, p. 23) , há registro de que "não consta que os recursos do Pnate tenham feito parte do capital por onde deveriam correr as despesas" decorrentes do Pregão Presencial 14/2015.
No Pregão presencial PP 14/2015, Lote II (peça 82, p. 12) , foi feita indicação de recursos, entre outras, de fonte orçamentária do Fundeb.
Proposta parcial de encaminhamento
Rejeitar as razões de justificativa apresentadas pelo responsável, em relação à contratação de veículos para o transporte escolar para o exercício de 2015, no valor de R$ 451.200,00, por meio do Pregão presencial 14/2015 (peça 41, p. 1, à peça 46, p. 3) .
Ademais, seja feito o encaminhamento de comunicação da irregularidade ao TCE-MA, para providências de sua competência, que entender pertinentes, inclusive instauração de tomada de contas especial.
Ocorrência (item 9.1.5 do Acórdão 2460/2017-TCU-Plenário, peça 84) :
Divergências entre os seguintes documentos referente ao Pregão Presencial 14/2015, apresentados pela Prefeitura de Cajari/MA em atenção às requisições deste TCU: a) ata de realização do Pregão Presencial 14/2015; b) aviso de homologação; c) contrato firmado com a empresa A. F. de Aragão Paz-Focus Comércio, Construções e Serviços, tendo por objeto os lotes I e II, e respectiva ordem de serviço assinada no dia 5/2/2015; d) contrato com a empresa Líder Construções e Locações Ltda., tendo por objeto o lote I, e respectiva ordem de serviço emitida na mesma data.
Responsável: Joel Dourado Franco, CPF XXX.390.703-XX, prefeito de Cajari/MA no período auditado.
Justificativas
O responsável, senhor Joel Dourado Franco, apresentou justificativas ao Tribunal (peças 92 e 160) , onde afirma que, no que se refere à suposta divergência entre os documentos referentes ao Pregão Presencial 14/2015, apresentados pela Prefeitura de Cajari/MA, "os documentos, citados foram a nosso entendimento esvaziados de divergência, no máximo, poderia ter sido melhor elaborado, o que não representa nenhuma irregularidade", haja vista que "os documentos públicos têm presunção de veracidade".
Análise
O registro da presente irregularidade não deixou de considerar a presunção de veracidade dos documentos concernentes ao Pregão Presencial 14/2015 (peças 41-46) , deflagrado para a contratação de serviços de locação de máquinas e veículos para atender a necessidade do município, conforme o argumento do defendente. Antes, ao considerá-la, a equipe de fiscalização apontou diversas divergências entre os documentos apresentados, conforme consta nos itens 87 a 91 do referido relatório (peça 82, p. 16-17) , conforme segue:
87. No referido certame, o objeto licitado fora dividido em três lotes, sendo que o segundo lote consistia na contratação de veículos para o transporte escolar. Especificamente, tratava-se da contratação, por doze meses, de dois ônibus, ao preço mensal unitário de R$ 9.900,00, e de duas vans, ao preço mensal unitário de R$ 9.300,00, perfazendo uma contratação total de R$ 460.800,00. 
88. O aviso do edital foi publicado no Jornal dos Municípios da Famem, de 19/11/2014 (peça 42, pp. 30-32) , e no Diário Oficial do Estado do Maranhão, de 20/11/2014 (peça 42, pp. 26-28) . A sessão de entrega das propostas e lances ocorreu no dia designado, 5/12/2014 (peça 45, pp. 60-64) . 
89. Compareceram ao evento duas empresas: A. F. de Aragão Paz- Focus Comércio, Construções e Serviços (CNPJ 00.239.240/0001-43) e Líder Construções e Locações Ltda. (73.603.300/0001-39) . Segundo a Ata de Realização do PP 14/2015 (peça 45, pp. 60-64) , os lotes se resolveram da seguinte forma: 
a) Lote I: vencido pela empresa A. F. de Aragão Paz- Focus Comércio, Construções e Serviços, com o lance de R$ 1.012.200,00; 
b) Lote II: referente especificamente ao transporte escolar, também vencido pela empresa A. F. de Aragão Paz- Focus Comércio, Construções e Serviços, com o lance de R$ 451.200,00;
c) Lote III: vencido pela empresa Líder Construções e Locações Ltda., com o lance de R$ 1.210.000,00. 
90. No entanto, no aviso de homologação (peça 46, p. 2) , consta que a empresa Líder Construções e Locações Ltda. vencera todos os três lotes, sendo que o valor do segundo lote que lá consta é de R$ 451.000,00. Por sua vez, um dos contratos decorrentes da referida licitação foi firmado com a empresa A. F. de Aragão Paz- Focus Comércio, Construções e Serviços (peça 46, pp. 4-14) , tendo por objeto os lotes I e II, constando como valor do segundo lote também R$ 451.000,00, o que gerou a ordem de serviço assinada no dia 5/2/2015 (peça 46, p. 16) .
91. Por outro lado, com a empresa Líder Construções e Locações Ltda. foi firmado outro contrato, tendo por objeto o lote I, no valor de R$ 1.210.000,00 (peça 46, pp. 18-28) , que gerou outra ordem de serviço na mesma data (peça 46, p. 30) .
Diante dos referidos registros, o Relator, conquanto tenha anotado no seu Voto que, "aparentemente, houve erros que se repetiram nos documentos ao se 'copiar e colar' os respectivos textos" (peça 85, p. 6) , ressaltou que "o termo de adjudicação do Pregão Presencial 14/2015 (peça 45, p. 68) está coerente com os extratos dos contratos firmados com as duas empresas, publicados no Diário dos Municípios (peça 46, p. 56 e 58) ".
Desse modo, registrou que "com base nesse achado, não é possível afirmar que houve simulação da licitação, como entendeu inicialmente a equipe de auditoria, em seu primeiro relatório, à peça 69". Não obstante, manifestou-se pela realização da Audiência ora sob exame.
No que tange às divergências entre os documentos concernentes ao Pregão Presencial 14/2015, as análises não indicam senão possíveis erros no aproveitamento de formulários, sem a conotação de simulação da licitação, pelo que nos alinhamo-nos ao entendimento já manifesto pelo relator, conforme anotado no parágrafo precedente.
No que tange às justificativas do defendente, constata-se que a mesma se mostra desprovida de nexo com a irregularidade anotada, posto que a equipe de fiscalização do Tribunal não negou a presunção de veracidade dos documentos concernentes ao Pregão Presencial 14/2015. Mas, considerando-a, apontou divergências.
Por derradeiro, resta consignar que, de acordo com o quadro exposto no item 62 do relatório de fiscalização (peça 82, p. 12) , bem assim no item 124 do mesmo documento (peça 82, p. 23) , há registro de que "não consta que os recursos do Pnate, tenham feito parte do capital por onde deveriam correr as despesas" decorrentes do Pregão Presencial 14/2015.
No Pregão presencial PP 14/2015, Lote II (peça 82, p. 12) , foi feita indicação de recursos, entre outras, de fonte orçamentária do Fundeb.
Proposta parcial de encaminhamento
Não há.
Ocorrência (itens 9.1.6 e 9.1.7 do Acórdão 2460/2017-TCU-Plenário, peça 84) :
Contratações de lanchas para o transporte escolar fluvial, nos exercícios de 2015 e 2016, em número desproporcionalmente superior à quantidade de rotas praticadas (duas rotas) em afronta ao princípio constitucional da eficiência (CF, art. 37, caput) ; e diretamente, sem formalização de processos de dispensa e/ou inexigibilidade, em desacordo com o art. 26 da Lei 8.666/1993, originando termos de contrato sem os elementos essenciais previstos nos arts. 54 e 55 da Lei 8.666/1993: a) do Povoado Gratitau ao Povoado Cachoeira, no período de fevereiro a dezembro/2015; b) do Povoado Gratitau ao Povoado Cachoeira, no período de março a dezembro/2016; c) do Povoado Volta Grande ao Povoado Cachoeira, no período de março a dezembro/2015; d) do Povoado Volta Grande ao Povoado Cachoeira, no período de março a dezembro/2015; e) do Povoado Volta Grande ao Povoado Cachoeira, no período de março a dezembro/2016; f) do Povoado Veloso ao Povoado Cachoeira, no período de março a dezembro/2016; g) do Povoado Veloso ao Povoado Maria Joana, no período de fevereiro a dezembro/2015.
Responsável: Joel Dourado Franco, CPF XXX.390.703-XX, prefeito de Cajari/MA no período auditado.
Justificativas
O responsável, senhor Joel Dourado Franco, apresentou justificativas ao Tribunal, (peças 92 e 160) , argumentando quanto às contratações em número desproporcionalmente superior à quantidade de rotas praticadas (duas rotas) :
1- Não houve afronta ao Princípio da eficiência, pelo contrário, com efeito, havia necessidade de contratação de ampliação dos serviços públicos que garantem o exercício de direitos fundamentais dos cidadãos do Município, como o direito a educação.
2 - Todos os contratos firmados foram norteados pelos Princípios que norteiam a Administração Pública, de forma que podem ser comprovados pelos documentos apresentados (não houve desproporcionalidade, todos os serviços contratados foram de extrema necessidade para o Município) .
Quanto às contratações sem formalização de processo, argumentou:
 (...) realizadas diretamente, sem formalização de processos de dispensa e/ou inexigibilidade, nota-se que nos caso sem que haja extrema necessidade na prestação de serviços públicos de utilidade pública para garantir direitos fundamentais como: a educação, mobilidade (para garantir que as crianças assistam as aulas, combatendo assim a evasão escolar) , a própria lei dispõe na possibilidade de contratação sem processo licitatório, nestes termos, entendemos, por analogia, o que dispõe a lei 8666/92 no artigo 24.
Análise
Quanto às justificativas referentes às contratações sem formalização de processo, extrai-se do confuso alinhamento argumentativo acima, que o defendente parece esclarecer ao Tribunal que as contratações diretas, sem formalização de processos de dispensa e/ou inexigibilidade, a exemplo das que lhes são imputadas, se prestam para atender situações de "extrema necessidade na prestação de serviços públicos de utilidade pública para garantir direitos fundamentais", haja vista que a própria lei dispõe acerca da "possibilidade de contratação sem processo licitatório", pelo que a sua iniciativa deveria ser entendida, "por analogia", com o que dispõe o art. 24, da Lei n.8.666/93.
Se assim for, o defendente incorre em grave equívoco, pois o ato administrativo deve ser formal, motivado e fundamentado na legislação pertinente, que no caso das contratações públicas por dispensa e inexigibilidade de licitação é a Lei n. 8.666/93, com particular necessidade de observância dos artigos 24 a 26 do referido diploma legal.
Concernente à contratação em número desproporcionalmente superior à quantidade de rotas praticadas (duas rotas, segundo registrado pela equipe do Tribunal no relatório de fiscalização (peça 82, p. 22-23, itens 120 a 123) , além da falta de formalização dos processos de contratação, houve igualmente falta de observância do princípio da eficiência por parte da Administração, haja vista "a contratação de um número significativo de lanchas para o transporte escolar fluvial, discriminados a seguir, considerando-se haver apenas duas rotas (uma diária, outra semanal) , já servidas pelos contratos descritos no item 119 do citado relatório, devidamente constatado pelo TCU (item 121) :
120. A equipe constatou que essas duas lanchas [descritas no item 119] prestam realmente os serviços tal como o contratado, tendo visitado as embarcações e conversado com seus proprietários e os usuários no momento de embarque e desembarque. Diferentemente das lanchas que teriam sido contratadas para fazer as rotas das quais ninguém ouvira falar, discriminadas a seguir, inclusive se ressaltando a repetição do objeto nas letras "c" e "d" que seguem, com preços diferentes fato ressaltado na primeira versão do relatório:  
a) do Povoado Gratitau ao Povoado Cachoeira, ao valor mensal de R$ 700,00, no período de fevereiro a dezembro/2015, perfazendo um valor contratual total de R$ 7.700,00 (peça 24) ; 
b) do Povoado Gratitau ao Povoado Cachoeira, ao valor mensal de R$ 700,00, no período de março a dezembro/2016, perfazendo um valor contratual total de R$ 7.000,00 (peça 25) ; 
c) do Povoado Volta Grande ao Povoado Cachoeira, ao valor mensal de R$ 500,00, no período de março a dezembro/2015, perfazendo um valor contratual total de R$ 5.000,00 (peça 26) ; 
d) do Povoado Volta Grande ao Povoado Cachoeira, ao valor mensal de R$ 725,00, no período de março a dezembro/2015, perfazendo um valor contratual total de R$ 7.250,00 (peça 27) ; 
e) do Povoado Volta Grande ao Povoado Cachoeira, ao valor mensal de R$ 725,00, no período de março a dezembro/2016, perfazendo um valor contratual total de R$ 7.250,00 (peça 28) ; 
f) do Povoado Veloso ao Povoado Cachoeira, ao valor mensal de R$ 500,00, no período de março a dezembro/2016, perfazendo um valor contratual total de R$ 5.000,00 (peça 29) ; 
g) do Povoado Veloso ao Povoado Maria Joana, ao valor mensal de R$ 562,00, no período de fevereiro a dezembro/2015, perfazendo um valor contratual total de R$ 6.182,00 (peça 30) .
 (...) 
122. Entrementes, todos os contratos de locação de embarcações para fins de transporte escolar, tanto das lanchas onde se constatou a efetiva prestação dos serviços, quanto das demais (peças 21-30) , aqui tratados, foram firmados diretamente, sem prévia licitação, em caráter de urgência, sem a formalização do devido processo de dispensa, como prevê o art. 26 da Lei 8.666/1983, que especificasse o motivo da urgência, a justificativa do preço e a escolha do prestador de serviço.
123. A bem da verdade, tais termos são muito perfunctórios e precários, uma vez que não satisfazem todos os requisitos do art. 55 da Lei 8.666/1983, já que não definem, entre outras coisas: 
a) o crédito pelo qual correrá a despesa, com a indicação da classificação funcional programática e da categoria econômica (inciso V) ;
b) as penalidades cabíveis e os valores das multas (inciso VII) ;
c) os casos de rescisão (inciso VIII) ;
d) o reconhecimento dos direitos da Administração, em caso de rescisão administrativa prevista no art. 77 da Lei (inciso IX) ;
e) a vinculação ao edital de licitação ou ao termo que a dispensou (inciso XI) ; f) a legislação aplicável à execução do contrato e aos casos omissos (inciso XII) .
Com a falta de formalização das contratações e o descumprimento do princípio da eficiência, o responsável afrontou a legislação vigente e causou evidentes danos ao erário, por meio da contratação desnecessária de embarcações para o transporte escolar, para rotas cujo atendimento, comprovado pela equipe do TCU, era integralmente feito através de embarcações pagas mediante outros contratos.
Por derradeiro, resta consignar que, de acordo com o quadro exposto no item 62 do relatório de fiscalização (peça 82, p. 12) , não foram identificadas as fontes de recursos que financiaram as locações de lanchas para o transporte escolar, devendo-se enfatizar que os recursos do Pnate transferido ao município de Cajari, no exercício de 2015, totalizaram somente R$ 8.351,32, não tendo havido repasse em 2016 à conta do referido Programa.
Na base de dados do FNDE, a prestação de contas do Pnate, exercício 2015, da Prefeitura Municipal de Cajari, encontra-se na situação de "aguardando análise" (peça 184) .
Proposta parcial de encaminhamento
Rejeitar as razões de justificativa apresentadas pelo responsável, em relação à contratação de embarcações para o transporte escolar para o exercício de 2015 e 2016, em número desproporcionalmente superior à quantidade necessária e sem formalização de processo (peças 24 a 30 e peça 41, p. 1, à peça 46, p. 3) .
De igual modo, seja feita comunicação da presente ocorrência ao FNDE, para fins de subsidiar a análise da prestação de contas do Pnate, exercício de 2015, da Prefeitura Municipal de Cajari/MA, bem assim ao TCE-MA, para providências de sua competência.
Ocorrência (item 9.1.8 do Acórdão 2460/2017-TCU-Plenário, peça 84) :
Deficiências na prestação dos serviços de transporte escolar pelo Município de Cajari/MA, decorrentes da existência de:
9.1.8.1. ônibus escolares em condições precárias de trafegabilidade, em decorrência de: a) falta de asseio nas dependências internas dos veículos, b) necessidade de reparos nas instalações, c) não funcionamento de várias lâmpadas obrigatórias, d) ausência de equipamentos necessários, e) não funcionamento do elevador para cadeirantes, e) utilização de pneus lisos, f) ausência de manutenção preventiva dos veículos;
9.1.8.2. licenciamento irregular e desatualizado dos veículos terrestres;
9.1.8.3. ausência de autorização do Detran/MA para que os veículos sejam utilizados no transporte escolar;
9.1.8.4. ociosidade e inoperância de ônibus escolares por falta de reparos;
9.1.8.5. lancha que presta serviço na rota Sede/Povoado Porto dos Coelhos em condições precárias de navegação, em razão de: a) ausência de lâmpadas de navegação obrigatórias, b) quantidade insuficiente de salva-vidas, c) possibilidade de contato dos passageiros com partes móveis e de alta temperatura do motor, d) exposição dos usuários aos gases de exaustão, e) contato direto dos usuários com o casco da embarcação;
9.1.8.6. repetidos casos de paralisação dos serviços em razão de falta de combustível;
9.1.8.7. ausência de monitor nos ônibus durante certo período;
9.1.8.8. ausência de treinamento e capacitação dos profissionais que trabalham diretamente com o transporte escolar;
9.1.8.9. utilização dos ônibus escolares em outros fins que não o de transporte de alunos para atividades curriculares e extracurriculares, conforme informações dos alunos, de pais de alunos e de munícipes;
9.1.8.10. não prestação de serviço de transporte diário da lancha que faz a rota para o povoado Boa Vista
9.1.8.11. lotação dos veículos acima da permitida pelo fabricante.
Responsável: Joel Dourado Franco, CPF XXX.390.703-XX, prefeito de Cajari/MA no período auditado.
Justificativas
O responsável, sr. Joel Dourado Franco, apresentou justificativas ao Tribunal, nos termos a seguir transcritos (peças 92 e 160) , onde, concernente a presente irregularidade, afirma que:
Em relação aos licenciamentos dos veículos e autorização do Detran/MA para que os mesmos sejam utilizados no transporte escolar, o Município já regularizou parcialmente e se compromete a regularizar todos os veículos que prestam o serviço de transporte público (referente às ocorrências das alíneas b e c) . 
Quanto à ociosidade e inoperância de ônibus escolares por falta de reparos e os casos de paralisação dos serviços em razão de falta de combustível, explica-se que a paralisação do serviço de transporte foi pontual e motivada em uma ocasião devido a um atraso na liberação de um dos ônibus que estava em manutenção e, em outro caso, por ausência de combustível no posto de gasolina quando os ônibus foram abastecer, porém, tal fato não voltou a se repetir e apenas um dos ônibus não apresentava o bom funcionamento, porém este já foi enviado para a oficina e encontra-se plenamente operacional (referente às ocorrências das alíneas d e f) .
Quanto à lancha que presta serviço na rota Sede/Povoado Porto dos Coelhos em condições precárias de navegação, em razão de: (ausência de 'lâmpadas de navegação obrigatórias; quantidade insuficiente de salva-vidas; possibilidade de contato dos passageiros com partes móveis e de alta temperatura do motor; exposição dos usuários aos gases de exaustão; contato direto dos usuários com o casco da embarcação) , destaca-se que a ausência de equipamentos de segurança já foi parcialmente saneada com a aquisição e apenas uma lancha apresentava problemas com as lâmpadas obrigatórias, mas já foi resolvido. Ademais, o município está vinculado ao repasse de recursos suficientes para suportar essa despesa. Ainda, o município se compromete em adequar a todas as regras técnicas pertinentes ao transporte por essa via (referente à ocorrência da alínea e) .
Quanto à ausência de monitor nos ônibus durante certo período e ausência de treinamento e capacitação dos profissionais que trabalham diretamente com o transporte escolar e a utilização dos ônibus escolares em outros fins que não o de transporte de alunos para atividades curriculares e extracurriculares, conforme informações dos alunos, de pais de alunos e de munícipes, justificam-se: apenas um dos ônibus não possuía um monitor fixo durante o transporte escolar, porém será saneado o problema.
Não se considera que haja desvio de finalidade quando os ônibus escolares são utilizados para atividades curriculares ou extracurriculares - desde que estas estejam vinculadas à formação cultural e desportiva dos alunos, como no caso - e sempre por solicitação dos professores, diretores, pais e alunos - atendendo o interesse público.
Quanto às viagens citadas trata-se de passeios para apresentação de bumba meu boi, participação de times dos colégios municipais em eventos esportivos etc., ou seja, são atividades pedagógicas supervisionadas pelos professores responsáveis, ainda que extracurriculares, e diretamente vinculadas à formação dos alunos (referente às ocorrências das alíneas g, h, i) .
Em relação à suposta não prestação de serviço de transporte diário da lancha que faz a rota para o povoado Boa Vista e a lotação dos veículos acima da permitida pelo fabricante, sublinha-se que os alunos citados são de responsabilidade do governo estadual, porém, diante da ausência de atuação do Estado do Maranhão, o Município disponibiliza o transporte fluvial para transportá-los à sede.
Todavia, o município não pode prover 6 viagens diárias - considerando viagens ida e volta para os alunos dos três turnos - para um povoado que é tão distante da sede, garantindo o transporte semanal justamente para impedir a evasão escolar de todos os alunos do Povoado Boa Vista que certamente se instalaria, caso os estudantes dependem-se exclusivamente os recursos de suas famílias para garantir sua locomoção à sede; no tocante a suposta superlotação, caso haja alguma regularidade em relação ao número de pessoas transportadas o Município se compromete em regularizar a situação (referente às ocorrências das alíneas j, k) .
No tocante, segue em anexo para maiores esclarecimentos e demonstrar a licitude dos atos os Contratos de Prestação de Serviços, Xerox dos Documentos Pessoais e Notas de Empenho.
Concernente aos ônibus escolares em condições precárias de trafegabilidade, o responsável não apresentou justificativas específicas.
Análise
O relatório de fiscalização (peça 82) , item 133 a 151, consignou as análises da equipe do TCU aos comentários da Administração no que tange aos problemas detectados na prestação do serviço de transporte escolar no Município de Cajari/MA, registrados no presente achado. Da leitura do texto mencionado, constata-se que, de modo geral, as peças 92 e 160, onde constam justificativas do responsável, não trouxeram documentos ou argumentos novos comparativamente àqueles que foram analisados à época da fiscalização, não obstante seja possível constatar esforços da Administração em relação à correção das deficiências.
Nesse sentido, o responsável noticiou medidas de sua competência em relação aos problemas concernentes, a saber:
regularização dos licenciamentos dos ônibus do transporte escolar está parcialmente resolvida, tendo sido encaminhados documentos de três veículos (peça 178, p. 48-53) ;
ociosidade e inoperância de ônibus escolares por falta de reparos e os casos de paralisação dos serviços em razão de falta de combustível, que teriam sido pontuais e que já foram adotadas medidas para que não voltem a se repetir;
lancha que presta serviço na rota Sede/Povoado Porto dos Coelhos em condições precárias de navegação, que já estaria com equipamentos de segurança parcialmente repostos, e que o município se compromete em adequar a todas as regras técnicas pertinentes ao transporte por essa via;
ausência de monitor nos ônibus durante certo período teria ocorrido em apenas um dos ônibus, que seria saneado o problema.
Ademais, o responsável não apresentou justificativas específicas em relação à ausência de treinamento e capacitação dos profissionais, que trabalham diretamente com o transporte escolar. 
Concernente à utilização dos ônibus escolares em outros fins que não o de transporte de alunos para atividades curriculares e extracurriculares, o responsável a considerou regular, justificando se tratar de atividades vinculadas à formação cultural e desportiva dos alunos, a pedido de professores e diretores das escolas. De igual modo, justificou que a suposta não prestação de serviço de transporte diário da lancha que faz a rota para o povoado Boa Vista e a lotação dos veículos acima da permitida pelo fabricante não seria uma falha da Administração municipal de Cajari, é de responsabilidade do governo do Estado do Maranhão, que disponibiliza o transporte fluvial para os estudantes da rede estadual de educação.
Concernente a convênio entre o Estado do Maranhão e a Prefeitura Municipal de Cajari/MA para o transporte de estudantes das escolas estaduais, enfatiza-se que o Município pode pleitear adesão ao Programa Estadual de Apoio ao Transporte Escolar (Peate) , do qual ainda não participa, segundo pesquisa no sítio eletrônico da Secretaria de Estado da Educação do Maranhão, em 16/9/2019 (peça 179) .
À vista do exposto, constata-se a pertinência das ocorrências caracterizadoras da má qualidade na prestação dos serviços de transporte escolar pelo Município de Cajari/MA, ao tempo em se faz pertinente o acolhimento das justificativas do responsável.
Proposta parcial de encaminhamento
Acolher as justificativas do responsável e dar ciência do acórdão que vier a ser prolatado ao Município de Cajari/MA.
Exame das AUDIÊNCIAS PRÉVIAS relacionadas ao município de Bom Jardim/MA
Ocorrência (item 9.3, do Acórdão 2460/2017-TCU-Plenário, peça 84) :
Extravio da documentação comprobatória da execução financeira dos recursos transferidos pelo FNDE ao Município de Bom Jardim/MA, nos exercícios de 2015 e 2016, a título do Pnate, em afronta ao art. 15, §§ 2º e 3º, da Resolução FNDE 12, de 17/3/2011, que exige que toda a documentação referente à prestação de contas dos recursos permaneça arquivada pelo prazo mínimo de dez anos, à disposição do TCU, do FNDE, da CGU/PR, e do CACS/FUNDEB, para subsidiar seus trabalhos de fiscalização e controle.
Contratação direta mediante dispensa de licitação (Contrato 14/2015) da empresa W W Comércio e Serviços Ltda. - EPP, para a locação de veículos motorizados, sem a autuação do necessário procedimento específico, em desobediência ao art. 26 da Lei n. 8.666/1983.
Adoção da modalidade pregão presencial para o Pregão 6/2015, em detrimento da sua forma eletrônica, sem justificativa, em afronta ao art. 4°, § 1°, do Decreto 5.450/2005 e aos §§ 1° e 2º do art. 49 da Portaria Interministerial 127/2008.
Indícios de direcionamento dos contratos 14/2015 e 6/2016, cujos objetos foram a locação de veículos, para Empresa W W Comércio e Serviços Ltda. - EPP - Piaza & Cia, tendo em vista as irregularidades mencionadas nos subitens 9.3.2 e 9.3.3, do 2.460/2017-TCU-Plenário (peça 84) , em afronta aos preceitos dos arts. 1º, 2º e 3º, da Lei 8.666/1983.
Subcontratação irregular de Antônio Bezerra Araújo, para a locação do ônibus para a prestação do transporte escolar indígena, no âmbito do Contrato 6/2016, celebrado com a Empresa W W Comércio e Serviços Ltda. - EPP - Piaza & Cia, o que seria motivo para a rescisão do contrato, conforme dispõe o art. 78, inciso VI, da Lei n. 8.666/1983.
Deficiências na prestação dos serviços de transporte escolar pelo Município de Bom Jardim/MA, em decorrência de:
9.3.6.1. ônibus escolares em condições precárias de trafegabilidade, em decorrência de: a) não funcionamento de várias lâmpadas obrigatórias, como: faróis, lanternas de marcha à ré, de freio, de luz alta, de sinaleira, etc.; b) ausência de equipamentos necessários como: tacógrafo, chaves de roda, triângulo, macaco, para-choque traseiro de segurança, extintores, cadeiras de rodas e ferramentas de emergência; c) estepes em má condição de uso; d) utilização de pneus lisos; e) ausência de manutenção preventiva dos veículos;
9.3.6.2. licenciamento irregular e desatualizado dos veículos terrestres;
9.3.6.3. inoperância de ônibus escolar há mais de três meses da data da auditoria;
9.3.6.4. inoperância de ônibus escolar há muito tempo na oficina;
9.3.6.5. ausência de monitor nos ônibus durante o percurso;
9.3.6.6. falta de treinamento e capacitação dos profissionais que trabalham diretamente com o transporte escolar.
Responsável: Malrinete dos Santos Matos, CPF XXX.359.132-XX, ex-prefeita do Município de Bom Jardim/MA, no período de 1º/8/2015 a 4/10/2016.
Justificativas
Regularmente notificada por meio de Edital (peças 157 e 158) , a responsável não apresentou justificativas.
Análise
Ante à ausência de manifestação da responsável, e considerando a inexistência de elementos adicionais que possam acarretar a modificação do entendimento esposado pela equipe de fiscalização, reiteram-se os exatos termos do relato expresso nos itens 156-169 (ref. à ocorrência VIII, desta instrução) , 174-193 (ref. às ocorrências IX, X, XI e XII, desta instrução) ; e 198-203 (ref. à ocorrência XIII, desta instrução) , do relatório de fiscalização (peça 82, p. 29-38) .
Proposta parcial de encaminhamento
Dar ciência ao Município do Acórdão que vier a ser prolatado pelo Tribunal, e aplicar à responsável a multa prevista no art. 58, inciso II, da Lei n. 8.443/1992.
De igual modo, seja feita comunicação da presente ocorrência ao FNDE, para fins de subsidiar a análise da prestação de contas do Pnate, exercícios de 2015 e 2016, da Prefeitura Municipal de Bom Jardim/MA, bem assim ao TCE-MA, para providências de sua competência.
Ocorrência (item 9.4, do Acórdão 2460/2017-TCU-Plenário, peça 84) :
Deficiência na prestação dos serviços de transporte escolar pelo Município de Bom Jardim/MA, já elencadas nos subitens 9.3.6.1 a 9.3.6.6, do Acórdão em epígrafe, conforme transcrição feita na ocorrência anterior (XIII) .
Responsável: Lidiane Leite da Silva, CPF XXX.820.053-XX, ex-prefeita do Município de Bom Jardim/MA, no período de 1º/1/2013 a 31/7/2015.
Justificativas
Regularmente notificada por meio de Edital (peças 157 e 158) , a responsável não apresentou justificativas.
Análise
Ante à ausência de manifestação da responsável, e considerando a inexistência de elementos adicionais que possam acarretar a modificação do entendimento esposado pela equipe de fiscalização, reiteram-se os exatos termos do relato expresso nos itens 198-203 (ref. à ocorrência XIII desta instrução) , do relatório de fiscalização (peça 82, p. 29-38) .
Proposta parcial de encaminhamento
Aplicar à responsável a multa prevista no art. 58, inciso II, da Lei n. 8.443/1992, e dar ciência ao Município do Acórdão que vier a ser prolatado pelo Tribunal, destacando que o relatório e o voto que fundamentam a deliberação ora encaminhada podem ser acessados por meio do endereço eletrônico www.tcu.gov.br/acordaos e que, caso tenham interesse, o Tribunal pode encaminhar-lhes cópia desses documentos sem quaisquer custos.
De igual modo, seja feita comunicação da presente ocorrência ao FNDE, para fins de subsidiar a análise da prestação de contas do Pnate, exercícios de 2015 e 2016, da Prefeitura Municipal de Bom Jardim/MA, bem assim ao TCE-MA, para providências de sua competência.
Exame da DILIGÊNCIA encaminhada ao Município de Cajari/MA
Diligência do item 9.5.1 do Acórdão 2460/2017-TCU-Plenário (peça 84) 
Informe ao Tribunal, no prazo de 15 dias, as medidas eventualmente adotadas pela administração municipal no sentido de elidir as impropriedades apontadas nos subitens 9.1.8.1 a 9.1.8.11 deste acórdão, a apresente documentos que comprovem as eventuais informações.
Justificativas (peça 178, além das peças 92 e 160 apresentadas por meio do representante legal do senhor Joel Dourado Franco) .
Reitera-se redação exposta no item 80 desta instrução, referente às razões de justificativas apresentadas pelo senhor Joel Dourado Franco, na condição prefeito de Cajari/MA, que guardam pertinência com o inteiro teor apresentado pelo Município, à peça 178, p. 6-8:
Em relação aos licenciamentos dos veículos e autorização do Detran/MA para que os mesmos sejam utilizados no transporte escolar, o Município já regularizou parcialmente e se compromete a regularizar todos os veículos que prestam o serviço de transporte público (referente às ocorrências das alíneas b e c) . 
Quanto à ociosidade e inoperância de ônibus escolares por falta de reparos e os casos de paralisação dos serviços em razão de falta de combustível, explica-se que a paralisação do serviço de transporte foi pontual e motivada em uma ocasião devido a um atraso na liberação de um dos ônibus que estava em manutenção e, em outro caso, por ausência de combustível no posto de gasolina quando os ônibus foram abastecer, porém, tal fato não voltou a se repetir e apenas um dos ônibus não apresentava o bom funcionamento, porém este já foi enviado para a oficina e encontra-se plenamente operacional (referente às ocorrências das alíneas d e f) . 
Quanto à lancha que presta serviço na rota Sede/Povoado Porto dos Coelhos em condições precárias de navegação, em razão de: (ausência de 'lâmpadas de navegação obrigatórias; quantidade insuficiente de salva-vidas; possibilidade de contato dos passageiros com partes móveis e de alta temperatura do motor; exposição dos usuários aos gases de exaustão; contato direto dos usuários com o casco da embarcação) , destaca-se que a ausência de equipamentos de segurança já foi parcialmente saneada com a aquisição e apenas uma lancha apresentava problemas com as lâmpadas obrigatórias, mas já foi resolvido. Ademais, o município está vinculado ao repasse de recursos suficientes para suportar essa despesa. Ainda, o município se compromete em adequar a todas as regras técnicas pertinentes ao transporte por essa via (referente à ocorrência da alínea e) .
Quanto à ausência de monitor nos ônibus durante certo período e ausência de treinamento e capacitação dos profissionais que trabalham diretamente com o transporte escolar e a utilização dos ônibus escolares em outros fins que não o de transporte de alunos para atividades curriculares e extracurriculares, conforme informações dos alunos, de pais de alunos e de munícipes, justificam-se: apenas um dos ônibus não possuía um monitor fixo durante o transporte escolar, porém será saneado o problema;
Não se considera que haja desvio de finalidade quando os ônibus escolares são utilizados para atividades curriculares ou extracurriculares - desde que estas estejam vinculadas à formação cultural e desportiva dos alunos, como no caso - e sempre por solicitação dos professores, diretores, pais e alunos - atendendo o interesse público.
Quanto às viagens citadas trata-se de passeios para apresentação de bumba meu boi, participação de times dos colégios municipais em eventos esportivos etc., ou seja, são atividades pedagógicas supervisionadas pelos professores responsáveis, ainda que extracurriculares, e diretamente vinculadas à formação dos alunos (referente às ocorrências das alíneas g, h, i) . 
Em relação à suposta não prestação de serviço de transporte diário da lancha que faz a rota para o povoado Boa Vista e a lotação dos veículos acima da permitida pelo fabricante, sublinha-se que os alunos citados são de responsabilidade do governo estadual, porém, diante da ausência de atuação do Estado do Maranhão, o Município disponibiliza o transporte fluvial para transportá-los à sede.
Todavia, o município não pode prover 6 viagens diárias - considerando viagens ida e volta para os alunos dos três turnos - para um povoado que é tão distante da sede, garantindo o transporte semanal justamente para impedir a evasão escolar de todos os alunos do Povoado Boa Vista que certamente se instalaria, caso os estudantes dependem-se exclusivamente os recursos de suas famílias para garantir sua locomoção à sede; no tocante a suposta superlotação, caso haja alguma regularidade em relação ao número de pessoas transportadas o Município se compromete em regularizar a situação (referente às ocorrências das alíneas j, k) .
No tocante, segue em anexo para maiores esclarecimentos e demonstrar a licitude dos atos os Contratos de Prestação de Serviços, Xerox dos Documentos Pessoais e Notas de Empenho.
Análise
Semelhantes à justificativas, reitera-se análise feita nos itens 82-86 desta instrução, no contexto das razões de justificativas apresentadas pelo senhor Joel Dourado Franco, na condição prefeito de Cajari/MA:
82. O relatório de fiscalização (peça 82) , item 133 a 151, consignou as análises da equipe do TCU aos comentários da Administração no que tange aos problemas detectados na prestação do serviço de transporte escolar no Município de Cajari/MA, registrados no presente achado. Da leitura do texto mencionado, constata-se que, de modo geral, as peças 92 e 160, onde constam justificativas do responsável, não trouxeram documentos ou argumentos novos comparativamente àqueles que foram analisados à época da fiscalização, não obstante seja possível constatar esforços da Administração em relação à correção das deficiências.
83. Nesse sentido, o responsável noticiou medidas de sua competência em relação aos problemas concernentes, a saber:
regularização dos licenciamentos dos ônibus do transporte escolar está parcialmente resolvida, tendo sido encaminhados documentos de três veículos (peça 178, p. 48-53) ;
ociosidade e inoperância de ônibus escolares por falta de reparos e os casos de paralisação dos serviços em razão de falta de combustível, que teriam sido pontuais e que já foram adotadas medidas para que não voltem a se repetir;
lancha que presta serviço na rota Sede/Povoado Porto dos Coelhos em condições precárias de navegação, que já estaria com equipamentos de segurança parcialmente repostos, e que o município se compromete em adequar a todas as regras técnicas pertinentes ao transporte por essa via;
ausência de monitor nos ônibus durante certo período teria ocorrido em apenas um dos ônibus, que seria saneado o problema.
84. Ademais, o responsável não apresentou justificativas específicas em relação à ausência de treinamento e capacitação dos profissionais, que trabalham diretamente com o transporte escolar. Concernente à utilização dos ônibus escolares em outros fins que não o de transporte de alunos para atividades curriculares e extracurriculares, o responsável a considerou regular, justificando se tratar de atividades vinculadas à formação cultural e desportiva dos alunos, a pedido de professores e diretores das escolas. De igual modo, justificou que a suposta não prestação de serviço de transporte diário da lancha que faz a rota para o povoado Boa Vista e a lotação dos veículos acima da permitida pelo fabricante não seria uma falha da Administração municipal de Cajari, é de responsabilidade do governo do Estado do Maranhão, que disponibiliza o transporte fluvial para os estudantes da rede estadual de educação.
85. Concernente a convênio entre o Estado do Maranhão e a Prefeitura Municipal de Cajari/MA para o transporte de estudantes das escolas estaduais, enfatiza-se que o Município pode pleitear adesão ao Programa Estadual de Apoio ao Transporte Escolar (Peate) , do qual ainda não participa, segundo pesquisa no sítio eletrônico da Secretaria de Estado da Educação do Maranhão, em 16/9/2019 (peça 179) .
86. À vista do exposto, constata-se a pertinência das ocorrências caracterizadoras da má qualidade na prestação dos serviços de transporte escolar pelo Município de Cajari/MA, ao tempo em se faz pertinente o acolhimento das justificativas do responsável.
Proposta parcial de encaminhamento
Acolher as justificativas do Município de Cajari/MA, dando-lhe ciência do acórdão que vier a ser prolatado ao Município de Cajari/MA, destacando que o relatório e o voto que fundamentam a deliberação ora encaminhada podem ser acessados por meio do endereço eletrônico www.tcu.gov.br/acordaos e que, caso tenham interesse, o Tribunal pode encaminhar-lhes cópia desses documentos sem quaisquer custos.
Diligência do item 9.5.2.1 do Acórdão 2460/2017-TCU-Plenário (peça 84) 
Apresente, no prazo de quinze dias, a documentação comprobatória da execução física e financeira do contrato S/Nº/2015 (peça 46, p. 4-14) , cujo objeto foi a locação de máquinas e veículos para a Administração do município de Cajari/MA - lotes I e II, junto à empresa A F de Aragão Paz, decorrente do Pregão Presencial 14/2015, especificamente, no que concerne à prestação, no exercício de 2015, do serviço de locação de dois ônibus e de duas vans para o transporte escolar do município.
Justificativas (peça 178, além das peças 92 e 160 apresentadas por meio do representante legal do senhor Joel Dourado Franco) .
O Município não apresentou documentação comprobatória da execução física e financeira do contrato em epígrafe. Não obstante, transcrevem-se as justificativas apresentadas pelo senhor Joel Dourado Franco (itens 51 a 53 desta instrução) , CPF XXX.390.703-XX, prefeito de Cajari/MA no período auditado, em resposta a audiência do Tribunal, em razão de haver realizado o referido Pregão Presencial 14/2015, em afronta ao princípio constitucional da eficiência, insculpido no caput do art. 37 da Constituição Federal.
Justificativas
51. O responsável, senhor Joel Dourado Franco, apresentou justificativas ao Tribunal (peças 92 e 160) , por meio das quais alega, sem a apresentação de elementos probantes, que no tocante ao Pregão Presencial 14/2015, que deu origem ao contrato firmado com a Empresa A. F. de Aragão Paz Focus Comércio, "não houve qualquer afronta ao Princípio da Eficiência, pelo contrário, para que se atenda a eficiência na prestação de serviços de transporte públicos deve haver sempre atualização no número da frota dos ônibus. O município precisa ampliar a rede de transporte público". 
52. Seguindo, argumenta que, embora o artigo 216, § 3º da Constituição Federal preveja a cooperação entre Estado e Municípios para o desenvolvimento de programas de transporte escolar, com o fim "garantir o acesso de todos os alunos à escola", todavia, o Estado do Maranhão nunca teria celebrado convênios nesse sentido com o município de Cajari. Ademais, em referência à área de atuação de cada um dos entes federativos, cita a Lei nº 9.394, de 20/12/1996, a qual, "a partir do art. 8", estabelece, com maior especificidade, as atribuições e competências no que tange ao desenvolvimento e manutenção dos respectivos sistemas de ensino". 
53. Após transcrever dispositivos da referida lei, o responsável faz menção genérica à Lei n° 10.709/03, para em seguida transcrever trecho de Apelação que teria tramitado no âmbito do Tribunal de Justiça do Rio Grande do Sul, no sentido de reconhecer que o Município não é responsável pelo transporte dos alunos da rede estadual. 
Analise
Ante ao não encaminhamento da documentação comprobatória da execução física e financeira do contrato S/Nº/2015 (peça 46, p. 4-14) , transcrevem-se as análises das justificativas apresentadas pelo senhor Joel Dourado (itens 54 a 61 desta instrução) , em resposta a audiência do Tribunal, em razão de haver realizado o referido Pregão Presencial 14/2015, em afronta ao princípio constitucional da eficiência, insculpido no caput do art. 37 da Constituição Federal:
54. Primeiramente, resta consignar que o responsável mencionou, sem apresentar dados e documentos, eventual transporte de estudantes de escolas estaduais, ainda que sem a existência de convênio para esse fim. Ademais, não apresentou argumentos ou documentos com o fito de descaracterizar a contratação desnecessária da empresa A. F. de Aragão Paz- Focus Comércio, para prestação de serviços de transporte escolar, cujas rotas são atendidas por veículos oficiais.
55. Referente à dita irregularidade, releva esclarecer que o relatório de fiscalização (peça 82) , ao tratar da ocorrência em comento, o fez sustentado em documentos obtidos mediante requisições de auditoria direcionadas ao Município e ao Conselho Tutelar de Cajari/MA, bem assim por meio de verificação in loco, conforme se encontra assente na referida peça, nos itens 106 a 118, donde se extrai como síntese:
a) o Município possuía à época um total de três rotas terrestre de transporte escolar, tal qual o descrito no croqui das rotas, conforme descrito pela Prefeitura (Anexo F) , a saber: Sede/Povoado Veloso, Sede/Povoado Porteira e Povoado Gameleira/Povoado Santa Maria, atendidas pelos ônibus oficiais de placas NXP-8036, OJQ 4232 e PSJ 6705, respectivamente (v. peça 31) ;
b) com relação à existência de outros veículos prestando serviços de transporte escolar que não os ônibus escolares do município, os membros do conselho tutelar foram taxativos em informar que não havia. Tal assertiva foi reforçada por informações dadas pelos munícipes à equipe de fiscalização. Inclusive, durante o período da auditoria, nenhum outro veículo, que não os ônibus escolares do município, foi visto pela equipe prestando tal serviço. Nem mesmo quando instada a apresentar os veículos utilizados para tal fim a Administração municipal se reportou a essa hipótese;
c) no que se refere às rotas de transporte escolar terrestre, em número de três, as informações dos conselheiros tutelares coincidem com a informação repassada pela Administração municipal (peça 31) e são referendadas pela constatação in loco feita pela equipe de fiscalização, tanto em número quanto na discriminação das únicas rotas: Sede/Povoado Veloso, Sede/Povoado Porteira e Povoado Gameleira/Povoado Santa Maria.
56. Com o descumprimento do princípio da eficiência, o responsável afrontou a legislação vigente e causou evidentes danos ao erário, por meio da contratação desnecessária de veículos para o transporte escolar, para rotas cujo atendimento era integralmente feita pelos veículos oficiais do Município, mostrando-se pertinente a instauração de tomada de contas especial.
57. Por derradeiro, resta consignar que, de acordo com o quadro exposto no item 62 do relatório de fiscalização (peça 82, p. 12) , bem assim no item 124 do mesmo documento (peça 82, p. 23) , há registro de que "não consta que os recursos do Pnate, tenham feito parte do capital por onde deveriam correr as despesas" decorrentes do Pregão Presencial 14/2015.
58. No Pregão presencial PP 14/2015, Lote II (peça 82, p. 12) , foi feita indicação de recursos, entre outras, de fonte orçamentária do Fundeb.
59. Na base de dados do FNDE, a prestação de contas do Pnate, exercício 2015, da Prefeitura Municipal de Cajari, encontra-se na situação de "aguardando análise", conforme peça 184.
Proposta parcial de encaminhamento
Seja expedida comunicação da presente ocorrência ao FNDE, para fins de subsidiar a análise da prestação de contas do Pnate, exercício de 2015, da Prefeitura Municipal de Cajari/MA, bem assim ao TCE-MA, para providências de sua competência.
Diligência do item 9.5.2.2 do Acórdão 2460/2017-TCU-Plenário (peça 84) 
Apresente, no prazo de 15 dias, a documentação comprobatória da execução física e financeira dos contratos de locação de lanchas para as seguintes rotas de transporte escolar fluvial: a) do Povoado Gratitau ao Povoado Cachoeira, no período de fevereiro a dezembro/2015; b) do Povoado Gratitau ao Povoado Cachoeira, no período de março a dezembro/2016; c) do Povoado Volta Grande ao Povoado Cachoeira, no período de março a dezembro/2015; d) do Povoado Volta Grande ao Povoado Cachoeira, no período de março a dezembro/2015; e) do Povoado Volta Grande ao Povoado Cachoeira, no período de março a dezembro/2016; f) do Povoado Veloso ao Povoado Cachoeira, no período de março a dezembro/2016; g) do Povoado Veloso ao Povoado Maria Joana, no período de fevereiro a dezembro/2015.
Justificativas
O Município apresentou cópias de sete notas de empenho em favor dos senhores Aldemir Cutrim Mesquita, Celildo Silva Cordeiro, Francisco de Assis Nunes Lopes, Josenildo Andrade Souza (peça 178, p. 9, 14, 19, 24, 29, 34 e 39) , bem assim cópias dos seus documentos de identidade e dados bancários (peça 178, p. 13, 23, 28, 38 e 44) . Ademais, também trouxe aos autos, por meio da peça 178, p. 10-43, cópia dos mesmos contratos elencado no item 120 do relatório de fiscalização (peça 82, p. 22-23) , a seguir, referente a "lanchas que teriam sido contratadas para fazer as rotas das quais ninguém ouvira falar":
a) do Povoado Gratitau ao Povoado Cachoeira, ao valor mensal de R$ 700,00, no período de fevereiro a dezembro/2015, perfazendo um valor contratual total de R$ 7.700,00 (peça 24) ;
b) do Povoado Gratitau ao Povoado Cachoeira, ao valor mensal de R$ 700,00, no período de março a dezembro/2016, perfazendo um valor contratual total de R$ 7.000,00 (peça 25) ;
c) do Povoado Volta Grande ao Povoado Cachoeira, ao valor mensal de R$ 500,00, no período de março a dezembro/2015, perfazendo um valor contratual total de R$ 5.000,00 (peça 26) ; 
d) do Povoado Volta Grande ao Povoado Cachoeira, ao valor mensal de R$ 725,00, no período de março a dezembro/2015, perfazendo um valor contratual total de R$ 7.250,00 (peça 27) ;
e) do Povoado Volta Grande ao Povoado Cachoeira, ao valor mensal de R$ 725,00, no período de março a dezembro/2016, perfazendo um valor contratual total de R$ 7.250,00 (peça 28) ;
f) do Povoado Veloso ao Povoado Cachoeira, ao valor mensal de R$ 500,00, no período de março a dezembro/2016, perfazendo um valor contratual total de R$ 5.000,00 (peça 29) ;
g) do Povoado Veloso ao Povoado Maria Joana, ao valor mensal de R$ 562,00, no período de fevereiro a dezembro/2015, perfazendo um valor contratual total de R$ 6.182,00 (peça 30) .
Análise 
A documentação encaminhada pelo Município de Cajari/MA, na sua quase totalidade, é uma réplica da que já consta no processo, e como tal não se mostra apta para comprovar a execução física e financeira dos contratos de locação de lanchas, ante à fata, entre outros, de documentos de pagamentos, a exemplo de recibos/notas fiscais, ordens bancárias, extratos bancários, pelo que se conclui que o pleito do Tribunal não foi atendido.
Proposta parcial de encaminhamento
Seja expedida comunicação da presente ocorrência ao FNDE, para fins de subsidiar a análise da prestação de contas do Pnate, exercício de 2015, da Prefeitura Municipal de Cajari/MA, bem assim ao TCE-MA, para providências de sua competência.
Exame das DILIGÊNCIAS encaminhadas ao Município de Bom Jardim/MA
Diligência do item 9.6 do Acórdão 2460/2017-TCU-Plenário (peça 84) 
Informe ao Tribunal, no prazo de quinze dias, as medidas eventualmente adotadas pela Administração municipal no sentido de elidir as deficiências na prestação dos serviços de transporte escolar pelo Município de Bom Jardim/MA, apontadas nos subitens 9.3.6.1. a 9.3.6.6 deste acórdão, e apresente documentos que comprovem as eventuais informações:
9.3.6.1. ônibus escolares em condições precárias de trafegabilidade, em decorrência de: a) não funcionamento de várias lâmpadas obrigatórias, como: faróis, lanternas de marcha à ré, de freio, de luz alta, de sinaleira, etc.; b) ausência de equipamentos necessários como: tacógrafo, chaves de roda, triângulo, macaco, para-choque traseiro de segurança, extintores, cadeiras de rodas e ferramentas de emergência; c) estepes em má condição de uso; d) utilização de pneus lisos; e) ausência de manutenção preventiva dos veículos; 
9.3.6.2. licenciamento irregular e desatualizado dos veículos terrestres;
9.3.6.3. inoperância de ônibus escolar há mais de três meses da data da auditoria; 
9.3.6.4. inoperância de ônibus escolar há muito tempo na oficina; 
9.3.6.5. ausência de monitor nos ônibus durante o percurso; 
9.3.6.6. falta de treinamento e capacitação dos profissionais que trabalham diretamente com o transporte escolar;
Justificativas (peças 175, 176 e 177) :
Relativamente aos ônibus escolares em condições precárias de trafegabilidade, a Prefeitura noticiou que em 2017 firmou contrato de manutenções de todos os veículos do Município que necessitavam de recuperação, bem assim de aquisição de pneus para veículos leves e pesados, e que as contratações em comento teriam sido novamente realizadas neste ano de 2018 (peça 175, p. 5-51; peça 176, p. 1-18) . Também foi informado que, paralelamente à realização da licitação para as sobreditas contratações, teria sido destacada "uma equipe de mecânicos pertencente ao quadro de servidores efetivos do município para regularizar o funcionamento dos veículos que estavam com menores avarias, o que foi feito prontamente, e, consequentemente, adiantou resultados positivos nos primeiros meses do ano de 2017". 
Relativamente ao licenciamento irregular e desatualizado dos veículos terrestres, a Prefeitura informou que, no início de 2017, providenciou a regularização imediata da documentação de todos os veículos, cuja comprovação consta dos autos (peça 176, p. 19-28) .
No que concerne à inoperância de ônibus escolar há mais de três meses da data da auditoria; e à inoperância de ônibus escolar há muito tempo na oficina, o Município noticiou que:
a força-tarefa realizada pela equipe de mecânicos servidores do município, juntamente com as contratações das manutenções preventivas/corretivas de veículos e de aquisições de pneus deram um grande avanço, de maneira que, em breve tempo, todo o aparato de viaturas destinado ao transporte escolar entrou em atividade, impulsionando a escolaridade e, por conseguinte, evitando a evasão escolar do alunado (peça 176, p. 29-50) .
Quanto à ausência de monitor nos ônibus durante o percurso, o município prestou esclarecimentos ao Tribunal no sentido de que
há o atendimento, embora ainda careça de melhorias quanto a composição dos quadros, isto devido às dificuldades para contratação de servidores para a finalidade, tendo em vista, a precariedade financeira por qual passa este ente municipal. No entanto, com vistas a sanar integralmente a deficiência apontada, o município tem envidado esforços, através do mapeamento de novos servidores para exercício das funções como forma de priorizar o atendimento, o que já se encontra em fase derradeira de cumprimento.
Por derradeiro, referente à falta de treinamento e capacitação dos profissionais que trabalham diretamente com o transporte escolar, foi esclarecido que "foi agendado um treinamento para os condutores dos veículos junto ao SENAI, sede Santa Inês - MA, para realização no mês de janeiro de 2019, logo após o início das férias escolares", no entanto não foi encaminhado comprovante da referida iniciativa.
Informamos, na oportunidade, que no início da atual gestão, ou seja, no início do ano de 2017, a prefeitura municipal adquiriu mais um veículo escolar, este zero Km, perfazendo um total de 06 (seis) unidades, que atualmente atendem à população bonjardinense.
Análise 
Conquanto as falhas concernentes às condições de trafegabilidade dos veículos do transporte escolar se revistam de particular gravidade, ante à negação aos estudantes de transporte escolar de qualidade e submissão dos mesmos a desconforto e riscos de acidentes, tem-se que as iniciativas do Município apontam para a regularização da situação anotada pela equipe de fiscalização do TCU, pelo que as justificativas devem ser acatadas.
Proposta parcial de encaminhamento
Não há.
CONCLUSÃO
Deve ser ressaltado, primeiramente, que, o escopo da fiscalização compreendeu o sistema de transporte escolar nos dois municípios (Cajari/MA e Bom Jardim/MA) , razão pela qual recursos fiscalizados não se restringiram apenas aos do Pnate e aos bens transferidos pelo Programa Caminho da Escola aos municípios, mas, inclusive, os recursos próprios dos entes fiscalizados destinados a esse fim, até mesmo por se tratar de uma ação fiscalizatória conjunta com órgãos da Rede de Controle do Estado do Maranhão, envolvendo o Ministério Público estadual e o Tribunal de Contas do Estado do Maranhão. 
Nesse sentido, vale mais uma vez destacar que as obrigações da União para com o transporte escolar, disciplinadas pela lei que instituiu o Pnate, possui caráter apenas suplementar. Prova disso, na presente fiscalização, é que o volume de recursos fiscalizados, segundo o relatório de fiscalização (peça 82, p. 2) , alcançou o montante de R$ 4.041.354,95, sendo destes, apenas R$ 84.544,95 derivaram do Pnate, enquanto que R$ 3.956.810,00 se referem a outras fontes, entre as quais o Fundeb e recursos próprios. No item 61 do mesmo relatório citado, o valor referente ao Pnate figura discriminado nos dois quadros ali expostos, com a segregação por município e por gestor responsável.
No entanto, de acordo com as pesquisas realizadas, nesta data, no sítio eletrônico do FNDE (peças 180-183) , o repasse da referida Autarquia para os dois municípios totalizou R$ 95.120,34, dos quais R$ 86.769,02 (em 2015 e 2016) foi destinado ao Município de Bom Jardim/MA, e R$ 8.351,32 (em 2015) ao município de Cajari/MA, para o qual não foi constatado repasse em 2016, em virtude de bloqueio (item 103 do relatório, peça 82, p. 20) .
Adiante, no item 62 do citado relatório de fiscalização, a equipe expôs dois quadros que demonstram que o transporte escola, em ambos os municípios, é custeado com outras fontes de recursos que não o Pnate, "entre as quais o Fundeb e recursos próprios, cuja mensuração se torna difícil em razão da não especificidade dessas fontes". Os quadros citados discriminaram "os valores dos contratos analisados, cujos pagamentos não se vislumbram nos extratos da conta do Pnate".
Os esclarecimentos acima se fazem necessário, ante ao fato de que, as análises aqui empreendidas apontam para a existência de diversificadas irregularidades ainda remanescentes, que demandam a continuidade de providências da competência de outras instâncias, no caso o Tribunal de Contas do Estado do Maranhão e o Fundo Nacional de Desenvolvimento da Educação, este último em relação aos recursos do Pnate.
No que tange às audiências determinadas pelo Tribunal, apenas um dos responsáveis arrolados, o senhor Joel Dourado Franco, CPF XXX.390.703-XX, prefeito de Cajari/MA no período auditado, apresentou de justificativas, que na sua quase totalidade não foram suficientes para elidir as respectivas irregularidades. As senhoras Sandy Karolinne Cutrim Santos, CPF XXX.395.963-XX, pregoeira do Município de Cajari/MA no período auditado; Lidiane Leite da Silva, CPF XXX.820.053-XX, ex-prefeita do Município de Bom Jardim/MA, no período de 1º/1/2013 a 31/7/2015; e Malrinete dos Santos Matos, CPF XXX.359.132-XX, ex-prefeita do Município de Bom Jardim/MA, no período de 1º/8/2015 a 4/10/2016, regularmente notificadas, mantiveram-se silentes.
No que concerne às diligências, tanto a Prefeitura Municipal de Cajari/MA quanto a Prefeitura Municipal de Bom Jardim/MA apresentaram documentos e justificativas, sendo que em ambos os casos o atendimento das demandas do Tribunal foi parcial.
De modo geral são feitas propostas de encaminhamento das irregularidades ao FNDE e ao TCE/MA, para ações de sua competência, inclusive provável instauração de tomada de contas especial, ante a persistência de irregularidades que denotam a existência de relevantes danos ao erário, consubstanciadas em despesas financiadas por recursos que não do Pnate. Igualmente, são feitas propostas da multa prevista no art. 58, inciso II, da Lei n. 8.443/1992, haja vista o amplo rol de atos praticados com grave infração à norma legal ou regulamentar de natureza contábil, financeira, orçamentária, operacional e patrimonial (itens 21, 22, 36, 37, 48, 49, 59, 60, 78, 79, 90, 91, 94, 95, 99, 103 e 107) .
PROPOSTA DE ENCAMINHAMENTO
124.	Ante o exposto, submetem-se os autos à consideração superior, propondo:
a) acatar parcialmente as justificativas do senhor Joel Dourado Franco, CPF XXX.390.703-XX, prefeito de Cajari/MA;
b) considerar revel, para todos os efeitos, as senhoras Sandy Karolinne Cutrim Santos, CPF XXX.395.963-XX, pregoeira do Município de Cajari/MA no período auditado; Lidiane Leite da Silva, CPF XXX.820.053-XX, ex-prefeita do Município de Bom Jardim/MA, no período de 1º/1/2013 a 31/7/2015; e Malrinete dos Santos Matos, CPF XXX.359.132-XX, ex-prefeita do Município de Bom Jardim/MA, no período de 1º/8/2015 a 4/10/2016, dando-se prosseguimento ao processo, com fundamento no art. 12, § 3º, da Lei 8.443/1992;
c) aplicar ao senhor Joel Dourado Franco, CPF XXX.390.703-XX, prefeito de Cajari/MA no período auditado, e às senhoras Sandy Karolinne Cutrim Santos, CPF XXX.395.963-XX, pregoeira do Município de Cajari/MA no período auditado; Lidiane Leite da Silva, CPF XXX.820.053-XX, ex-prefeita do Município de Bom Jardim/MA, no período de 1º/1/2013 a 31/7/2015; e Malrinete dos Santos Matos, CPF XXX.359.132-XX, ex-prefeita do Município de Bom Jardim/MA, no período de 1º/8/2015 a 4/10/2016, individualmente, a multa prevista no art. 58, II, da Lei 8.443/1992, fixando-lhes o prazo de 15 (quinze) dias, a contar das notificações, para que comprovem, perante o Tribunal (art. 214, inciso III, alínea "a", do Regimento Interno/TCU) , o recolhimento das dívidas ao Tesouro Nacional, atualizadas monetariamente desde a data do acórdão que vier a ser proferido até a data dos efetivos recolhimentos, se forem pagas após o vencimento, na forma da legislação em vigor;
d) autorizar, desde logo, nos termos do art. 28, inciso II, da Lei 8.443/1992, a cobrança judicial das dívidas, caso não atendidas as notificações;
e) dar ciência do acórdão que vier a ser proferido à Prefeitura Municipal de Cajari/MA; à Prefeitura Municipal de Bom Jardim/MA, destacando que o relatório e o voto que fundamentam a deliberação ora encaminhada podem ser acessados por meio do endereço eletrônico www.tcu.gov.br/acordaos e que, caso tenham interesse, o Tribunal pode encaminhar-lhes cópia desses documentos sem quaisquer custos; e
f) encaminhar cópia do acórdão que vier a ser proferido, bem como das peças que o fundamentam e da presente instrução, ao Fundo Nacional de Desenvolvimento da Educação (FNDE) e ao Tribunal de Contas do Estado do Maranhão (TCE-MA) , para subsidiar ações de suas competências.

Humberto Henrique Veras Teixeira Filho (6.645/OAB-MA); João Gentil de Galiza (9814/OAB-MA).

Não atuou.

RELATÓRIO DE AUDITORIA DE CONFORMIDADE NOS MUNICÍPIOS DE CAJARI/MA E BOM JARDIM/MA. AVALIAÇÃO DA QUALIDADE E DA REGULARIDADE DOS SERVIÇOS DE TRANSPORTE ESCOLAR. TRABALHO CONJUNTO COM O MPE/MA. IRREGULARIDADES EM PROCEDIMENTOS LICITATÓRIOS E NOS CONTRATOS FIRMADOS. MÁ QUALIDADE DOS SERVIÇOS. AUDIÊNCIAS E DILIGÊNCIAS. COMPARTILHAMENTO DAS INFORMAÇÕES COM O TCE/MA, MPE/MA E A CGU. REVELIA DE ALGUNS GESTORES. REJEIÇÃO DAS RAZÕES DE JUSTIFICATIVA RELATIVAS A PARTE DAS IRREGULARIDADES. MULTAS. CIÊNCIA DA DELIBERAÇÃO.

RELATÓRIO DE AUDITORIA (RA)

Secretaria de Controle Externo da Educação (SecexEduc).

Trata-se de Auditoria de Conformidade realizada nos municípios de Cajari/MA e de Bom Jardim/MA, entre 17/10 e 25/11/2016, com o objetivo de verificar a qualidade e a regularidade dos serviços de transporte escolar.
A fiscalização foi decorrente de solicitação do Ministério Público do Estado do Maranhão (MPE/MA) para que o TCU atuasse em cooperação com órgãos da rede de controle e resultou no Acórdão 2460/2017-TCU-Plenário. 
Nos dois municípios foram identificadas diversas irregularidades nos procedimentos de licitação e contratação dos serviços, indicando restrição ao caráter competitivo e direcionamento. Na execução dos serviços, a equipe de auditoria verificou graves falhas quanto à regularidade dos documentos e à segurança dos veículos, bem como na capacitação dos profissionais.
Nesta oportunidade, são analisadas as audiências e diligências determinadas pela decisão que apreciou o relatório de auditoria.
No Município de Cajari, foram ouvidos em audiência Joel Dourado Franco e Sandy Karolinne Cutrim Santos, ex-prefeito e pregoeira, respectivamente. A Prefeitura foi diligenciada para informar eventuais providências para correção das falhas na execução dos serviços.
Em Bom Jardim, foram instadas a apresentar razões de justificativa Lidiane Leite da Silva e Malrinete dos Santos Matos, ex-prefeitas. Também foi realizada diligência ao Município sobre correção das impropriedades apontadas nos serviços.
Alinho-me às conclusões da unidade técnica, no sentido de aplicação da multa prevista no artigo 58 da Lei 8.443/1993 aos responsáveis, pelas razões a seguir expostas. 
Sandy Karolinne Cutrim, Malrinete dos Santos Matos e Lidiane Leite da Silva foram regularmente notificadas e não apresentaram defesa.
Joel Dourado Franco não foi capaz de elidir as irregularidades relacionadas à realização de pregão presencial para aquisição de combustíveis junto à empresa T. de Melo Ribeiro & Cia Ltda., decorrentes dos pregões presenciais PP 1/2015 e PP 28/2016. Apenas alegou previsão legal para adoção da modalidade, sem comprovar eventuais dificuldades para implementação da versão eletrônica, conforme exige vasta jurisprudência desta Corte. 
Tal irregularidade aliada à deficiente publicidade do Pregão 1/2015, participação de apenas uma concorrente nos dois pregões e aceitação de pagamento pela taxa de edital extemporânea e desconforme com as regras do instrumento convocatório, no caso do Pregão 28/2016, permitem inferir por restrições à competitividade e direcionamento das contratações. 
Também não foi possível afastar a conclusão sobre locação de veículos terrestres desnecessária, mediante Pregão Presencial 14/2015, junto à Empresa A. F. de Aragão Paz - Focus Comércio, pois restou comprovado que as rotas contratadas eram operadas diretamente pelo Município, com veículos próprios, e o responsável não demonstrou a efetiva prestação dos serviços pela contratada.
O contrato correspondente às locações estabeleceu valor de R$ 451.200,00. Não foi possível identificar os valores provenientes de cada uma das fontes de recursos indicadas na documentação atinente ao Pregão. A equipe verificou, apenas, que entre elas não constam recursos do Pnate e há referência à utilização de recursos do Fundeb.
	Em relação às contratações direta de lanchas para o transporte escolar fluvial em número superior ao de rotas praticadas (duas) e sem processo formal de dispensa e/ou inexigibilidade, refuto o argumento sobre "extrema necessidade na prestação de serviços públicos de utilidade pública", com amparo no artigo 24 da Lei 8666/93".
	O artigo 26 da Lei 8.666/1993 exige, expressamente, que contratações mediante dispensa ou inexigibilidade de licitação, sejam devidamente fundamentadas e justificadas em processos formais. 
	Ademais, o responsável não demonstrou que as lanchas contratadas foram, de fato, utilizadas na prestação dos serviços, com exceção de duas verificadas durante os trabalhos de fiscalização. Rememoro que o relatório de auditoria relacionou contratos para sete rotas que ram desconhecidas da comunidade e dos órgãos de controle municipais, cujos contratos perfizeram valor total de R$ 45.382,00.
	A ausência dos documentos pertinentes não permitiu identificar as fontes de recursos que financiaram as locações de lanchas para o transporte escolar. 
	Quanto às falhas na execução dos serviços, o responsável demonstrou ter adotado providências iniciais para correção de algumas, como regularização dos documentos dos veículos. Para outras, foram apresentadas alegações desacompanhadas de documentos comprobatórios. 
	Considerando as irregularidades verificadas e o teor das razões de justificativa, cabe aplicar a Joel Dourado Franco a multa prevista no artigo 58 da Lei 8.443/1992. Foram cometidas graves falhas nas contratações, incluindo pagamentos por serviços não prestados, o que configura prejuízo ao Município. Na dosimetria da sanção considero o acolhimento parcial das razões de justificativa para alguns itens da audiência, em consonância com o parecer da unidade técnica. 
	Embora não tenha sido possível quantificar o montante de recursos federais envolvidos, é possível inferir a ocorrência de prejuízo à União, pois Cajari recebeu recursos do Pnate, em 2015, no valor de R$ 8.351,32 e da complementação ao Fundeb, em 2015 e 2016.
	Tendo em vista que o FNDE ainda não havia analisado as prestações de contas do Pnate relativas ao período auditado e as competências do TCE/MA quanto aos recursos do Fundeb, cabe encaminhar as informações desta auditoria aos dois órgãos para que adotem as providências pertintentes.
	À Sandy Karolinne Cutrim Santos, ex-pregoeira e revel, aplico multa em razão das irregularidades praticadas nos pregões 1/2015 e 28/2016.
	No município de Bom Jardim, Lidiane Leite da Silva, prefeita entre 1/1/2013 e 31/7/2015, foi ouvida em razão de irregularidades na execução dos serviços de transporte escolar, como ausência de manutenção preventiva, ausência de capacitação e treinamento do pessoal envolvido no transporte escolar e paralisação de veículos avariados e da prestação dos serviços por períodos superiores a três meses. 
	Malrinete dos Santos Matos, prefeita entre 1/8/2015 e 4/10/2016, foi chamada em audiência por ter extraviado documentos sobre execução físico-financeira dos recursos do Pnate dos exercícios 2015 e 2016; realizado contratação direta, sem formalização de processo de dispensa, da empresa W W Comércio e Serviços Ltda. - EPP, para locação de veículos motorizados; adotar a modalidade presencial no Pregão 6/2015, em detrimento da forma eletrônica, sem justificativa; permitir subcontratação irregular no âmbito do Contrato 6/2016, também relativo à locação de veículos; e por irregularidades graves na execução dos serviços.
	Cabe mencionar que essas responsáveis, em razão de irregularidades na gestão do município e de serem suspeitas de desviar recursos da educação, foram afastadas de seus cargos.
	Lidiane Leite da Silva teve o mandato cassado e prisão decretada na Operação Éden, da Polícia Federal, que investigava desvios de verbas da educação.
	Malrinete dos Santos Matos foi afastada pelo Poder Judiciário em decorrência de ação civil pública de improbidade administrativa. Foi condenada, junto com a empresa W.W Comércio e Serviços, a devolver R$ 9.733.211,33 referente a contratos celebrados com dispensa de licitação e/ou com direcionamento.
	Ao deixarem os cargos, segundo o MPE/MA, se apropriaram de toda a documentação referente aos procedimentos licitatórios, aos contratos e à execução financeira, inviabilizando a maior parte dos trabalhos de auditoria.
	Considerando a revelia das ex-prefeitas e o teor das irregularidades verificadas na auditoria, aplico-lhes a multa prevista no artigo 58 da Lei 8.443/1992. 
	O Município de Bom Jardim recebeu da complementação do Fundeb e do Pnate nos exercícios de 2015 e 2016. As prestações de contas deste último não haviam sido analisadas pelo FNDE até a conclusão da instrução da unidade técnica. 
	Sendo assim, cabe enviar a deliberação ao FNDE e ao TCE/MA para que adotem as providências a seu cargo, instaurando, caso necessário as correspondentes tomadas de contas especiais. 
	Mediante resposta à diligência, o atual gestor de Bom Jardim demonstrou a adoção de providências para correção das falhas na execução dos serviços de transporte escolar. Já o Município de Cajari não apresentou esclarecimentos, o que motiva o envio determinação para que comprove ao Tribunal a correção das irregularidades, bem como o envio da deliberação ao FNDE e demais órgãos de controle dos serviços de transporte escolar.
	Feitas essas considerações, voto por que o Tribunal de Contas da União aprove o acórdão que ora submeto à apreciação deste Colegiado.
TCU, Sala das Sessões Ministro Luciano Brandão Alves de Souza, em 11 de novembro de 2020.
WALTON ALENCAR RODRIGUES 
Relator